---
title: "Análisis de Campañas de Marketing"
subtitle: "Métodos de Simulación Estadística - Maestría en Ciencia de Datos - Pontificia Universidad Javeriana Cali"
author: "Victor Hugo Perilla Martinez"
date: "`r Sys.Date()`"
output:
  bookdown::html_document2:
    toc: true
    toc_float: true
    toc_depth: 3
    number_sections: true
    theme: cosmo
    code_folding: hide
lang: es
encoding: UTF-8
---

# Índice

Materia: Métodos y simulación estadística"

Postgrado: Maestría en ciencia de datos"

Institucion: Pontificia Universidad Javeriana de Cali

# Descripción

Este trabajo tiene como propósito la realización de un análisis estadístico completo de la información recolectada de campañas piloto de marketing en una compañía, con el fin de entender las diferentes características, comportamientos de compras de los clientes y perfiles sociodemográficos de estos. Para esto, se hará un proceso de preparación y exploración de datos que incluye varios pasos, como los son: la limpieza de la información y el tratamiento de valores atípicos mediante eliminación o imputación, posteriormente el análisis de la información descriptiva de los datos mediante el uso de la estadística y el uso de representaciones gráficas.

Se busca con estos pasos lograr una buena calidad en los datos siendo consistentes y confiables para el desarrollo de futuros modelos, esto permitiendo interpretar con fundamentos las diferencias entre clientes que aceptaron o no las ofertas en las diferentes campañas realizadas por la compañía. Los resultados obtenidos serán un insumo clave para la segmentación de clientes y la optimización de la rentabilidad en campañas de marketing a futuro. El informe dará un sustento basado en los hallazgos sobre los datos y que en combinación con el contexto darán claridad y conocimiento sobre los clientes que se tienen para la comercialización del nuevo dispositivo.

# Objetivos

## Objetivo general

Desarrollar un análisis estadístico integral de la base de datos de clientes que hacen parte de la campaña piloto, esto mediante el procesamiento de datos teniendo en cuanta la limpieza, tratamiento de valores atípicos, imputación de datos faltantes y análisis descriptivo, para lograr caracterizar y distinguir los diferentes perfiles de clientes que aceptaron y no aceptaron la oferta, encontrando información relevante para la construcción de un modelo predictivo de rentabilidad para la próxima campaña de marketing.

## Objetivos específicos

-   Identificar y depurar inconsistencias en la base de datos, incluyendo registros duplicados, errores de codificación y valores atípicos, garantizando la calidad e integridad de la información utilizada en el análisis.
-   Analizar y darles tratamiento a los datos faltantes, verificando su mecanismo de generación (MCAR u otro) y aplicando las medidas de eliminación o imputación adecuadas que preserven la estructura del conjunto de datos
-   Realizar la descripción estadística de las variables presentes en el conjunto de datos, si son útiles y necesarias, esto se hará mediante indicadores de tendencia central, dispersión, posición y representaciones gráficas que permitan el entendimiento de la distribución de la variable y el comportamiento de los clientes.
-   Realizar la comparación y diferenciación de las múltiples características de los clientes que aceptaron y no aceptaron la oferta en la última campaña, analizando los diferentes patrones de consumo, variables sociodemográficas, comportamientos de compra, y datos pasados de otras campañas que generen información útil para la segmentación.
-   Seleccionar y consolidar hallazgos del análisis, presentando los resultados de una forma clara y concisa, con los fundamentados que respaldan la toma de decisiones en el procesamiento de los datos para su uso en modelos que permitan hacer predicciones en las futuras campañas de marketing.

# Datos

La base de datos es una muestra de un piloto realizado a clientes, se usará para analizar la aceptación de un nuevo producto en campañas de marketing. Contiene información sociodemográfica, económica y de comportamiento de compra, como edad, ingresos, estado civil, educación, gastos en productos, frecuencia de compras y respuesta a campañas anteriores.

Incluye variables cuantitativas y cualitativas, así como indicadores binarios de aceptación o rechazo de ofertas. La Tabla \@ref(tab:tabla-clientes) presenta la descripción y la clasificación de cada variable de acuerdo con su naturaleza.:

```{r instalacion_librerias, echo=FALSE, warning=FALSE, message=FALSE, results='hide'}

paquetes <- c("readxl", "knitr",  "naniar", "ggplot2", "patchwork", "scales", "stringr", 
              "summarytools", "dplyr","tidyr", "kableExtra", "gridExtra", "tidyverse","tibble")

for (paquete in paquetes){
  if (!require(paquete, character.only = TRUE)) {
    install.packages(paquete)
    library(paquete, character.only = TRUE)
  } else {
    library(paquete, character.only = TRUE)
  }
}
library(readxl)
library(knitr)
library(naniar)
library(ggplot2)
library(patchwork)
library(scales)
library(stringr)
library(summarytools)
library(dplyr)
library(tidyr)
library(kableExtra)
library(tibble)
library(gridExtra)
library(tidyverse)

```

```{r carga_datos, echo=FALSE, warning=FALSE, message=FALSE, results='hide'}
url <- "https://raw.githubusercontent.com/Centromagis/metodosySIM3_V2/main/datos_MetySim/data_actividad1.xlsx"

temp <- tempfile(fileext = ".xlsx")
download.file(url, temp, mode = "wb")

datos <- read_excel(temp)

print(colnames(datos))

# Ruta del proyecto (Windows -> usar /)
ruta_base <- "C:/Users/Victor/Documents/Campana_Marketing_EDA_en_R/datos"

# Crear carpeta si no existe
if (!dir.exists(ruta_base)) dir.create(ruta_base, recursive = TRUE)

# Guardar datos originales
saveRDS(datos, file = file.path(ruta_base, "datos_originales.rds"))

# (Opcional) también en CSV
write.csv(datos, file = file.path(ruta_base, "datos_originales.csv"), row.names = FALSE)

```



```{r tabla-clientes, warning=FALSE, message=FALSE, class.source="fold-hide"}

tabla1 <- data.frame( "Nombre" = c( "Income","Kidhome","Teenhome","Recency","MntWines","MntFruits", "MntMeatProducts","MntFishProducts","MntSweetProducts","MntGoldProds", "NumDealsPurchases","NumWebPurchases","NumCatalogPurchases","NumStorePurchases", "NumWebVisitsMonth","AcceptedCmp3","AcceptedCmp4","AcceptedCmp5", "AcceptedCmp1","AcceptedCmp2","Complain","Response","Age", "Customer_Days","marital_Divorced","marital_Married","marital_Single", "marital_Together","marital_Widow","education_2n Cycle","education_Basic", "education_Graduation","education_Master","education_PhD","MntTotal", "MntRegularProds","AcceptedCmpOverall" ),

"Descripción" = c( "Ingreso anual del hogar del cliente", "Número de niños pequeños en el hogar", "Número de adolescentes en el hogar", "Días desde la última compra", "Gasto en vinos", "Gasto en frutas", "Gasto en carnes", "Gasto en pescado", "Gasto en dulces", "Gasto en productos de oro, productos premium", "Número de compras con descuento", "Número de compras por web", "Número de compras por catálogo", "Número de compras en tienda física", "Número de visitas web en el último mes", "Aceptó campaña 3 (1=Sí, 0=No)", "Aceptó campaña 4 (1=Sí, 0=No)", "Aceptó campaña 5 (1=Sí, 0=No)", "Aceptó campaña 1 (1=Sí, 0=No)", "Aceptó campaña 2 (1=Sí, 0=No)", "Presentó queja", "Aceptó la última campaña", "Edad del cliente", "Días desde que es cliente", "Estado civil divorciado (Binaria - Posible One-Hot Encoding)", "Estado civil casado (Binaria - Posible One-Hot Encoding)", "Estado civil soltero (Binaria - Posible One-Hot Encoding)", "Estado civil en pareja (Binaria - Posible One-Hot Encoding)", "Estado civil viudo (Binaria - Posible One-Hot Encoding)", "Educación secundaria", "Educación básica", "Educación universitaria", "Educación maestría", "Educación doctorado", "Gasto total en todos los productos", "Gasto total en productos regulares que no son premium", "Número total de campañas aceptadas" ),

"Clasificación por naturaleza" = c( "Cuantitativa Continua", "Cuantitativa Discreta", "Cuantitativa Discreta", "Cuantitativa Discreta", "Cuantitativa Continua", "Cuantitativa Continua", "Cuantitativa Continua", "Cuantitativa Continua", "Cuantitativa Continua", "Cuantitativa Continua", "Cuantitativa Discreta", "Cuantitativa Discreta", "Cuantitativa Discreta", "Cuantitativa Discreta", "Cuantitativa Discreta", "Cualitativa Nominal (Dato Binario)", "Cualitativa Nominal (Dato Binario)", "Cualitativa Nominal (Dato Binario)", "Cualitativa Nominal (Dato Binario)", "Cualitativa Nominal (Dato Binario)", "Cualitativa Nominal (Dato Binario)", "Cualitativa Nominal (Dato Binario)", "Cuantitativa Discreta", "Cuantitativa Discreta", "Cualitativa Nominal (Dato Binario)", "Cualitativa Nominal (Dato Binario)", "Cualitativa Nominal (Dato Binario)", "Cualitativa Nominal (Dato Binario)", "Cualitativa Nominal (Dato Binario)", "Cualitativa Ordinal", "Cualitativa Ordinal", "Cualitativa Ordinal", "Cualitativa Ordinal", "Cualitativa Ordinal", "Cuantitativa Continua", "Cuantitativa Continua", "Cuantitativa Discreta" ),

stringsAsFactors = FALSE,
check.names = FALSE)

diccionario_vars <- c(

  # Demográficas y económicas
  "Income" = "Ingreso anual del hogar (Income)",
  "Age" = "Edad del cliente (Age)",
  "Kidhome" = "Número de niños en el hogar (Kidhome)",
  "Teenhome" = "Número de adolescentes en el hogar (Teenhome)",
  "Customer_Days" = "Antigüedad como cliente en días (Customer_Days)",

  # Estado civil
  "marital_Divorced" = "Estado civil: Divorciado (marital_Divorced)",
  "marital_Married" = "Estado civil: Casado (marital_Married)",
  "marital_Single" = "Estado civil: Soltero (marital_Single)",
  "marital_Together" = "Estado civil: Unión libre (marital_Together)",
  "marital_Widow" = "Estado civil: Viudo (marital_Widow)",

  # Educación
  "education_2n Cycle" = "Nivel educativo: Ciclo técnico (education_2n Cycle)",
  "education_Basic" = "Nivel educativo: Básico (education_Basic)",
  "education_Graduation" = "Nivel educativo: Profesional (education_Graduation)",
  "education_Master" = "Nivel educativo: Maestría (education_Master)",
  "education_PhD" = "Nivel educativo: Doctorado (education_PhD)",

  # Variables monetarias
  "MntWines" = "Gasto en vinos (MntWines)",
  "MntFruits" = "Gasto en frutas (MntFruits)",
  "MntMeatProducts" = "Gasto en carnes (MntMeatProducts)",
  "MntFishProducts" = "Gasto en pescado (MntFishProducts)",
  "MntSweetProducts" = "Gasto en dulces (MntSweetProducts)",
  "MntGoldProds" = "Gasto en productos premium (MntGoldProds)",
  "MntRegularProds" = "Gasto en productos regulares (MntRegularProds)",
  "MntTotal" = "Gasto total del cliente (MntTotal)",

  # Comportamiento de compra
  "Recency" = "Días desde la última compra (Recency)",
  "NumDealsPurchases" = "Compras con descuento (NumDealsPurchases)",
  "NumWebPurchases" = "Compras por página web (NumWebPurchases)",
  "NumCatalogPurchases" = "Compras por catálogo (NumCatalogPurchases)",
  "NumStorePurchases" = "Compras en tienda física (NumStorePurchases)",
  "NumWebVisitsMonth" = "Visitas mensuales al sitio web (NumWebVisitsMonth)",

  # Campañas
  "AcceptedCmp1" = "Aceptó campaña 1 (AcceptedCmp1)",
  "AcceptedCmp2" = "Aceptó campaña 2 (AcceptedCmp2)",
  "AcceptedCmp3" = "Aceptó campaña 3 (AcceptedCmp3)",
  "AcceptedCmp4" = "Aceptó campaña 4 (AcceptedCmp4)",
  "AcceptedCmp5" = "Aceptó campaña 5 (AcceptedCmp5)",
  "AcceptedCmpOverall" = "Total de campañas aceptadas (AcceptedCmpOverall)",

  # Respuesta final y reclamos
  "Response" = "Aceptó última campaña (Response)",
  "Complain" = "Presentó reclamo (Complain)"
)


knitr::kable( tabla1, caption = "Descripción y clasificación de variables de acuerdo con su naturaleza",
             format = "html") %>%
  kable_styling(bootstrap_options = c("bordered", "striped", "hover"))
```

# Procesamiento

## Errores e inconsistencias

### Datos duplicados

```{r tabduplicados, message=FALSE, warning=FALSE, class.source="fold-hide"}

#Analisis de Duplicados
cant_original = nrow(datos)
conteo_duplicados = sum(duplicated(datos))
porcentaje_dup <- (conteo_duplicados / cant_original) * 100

datos_sin_duplicados <- datos[!duplicated(datos), ]

n_datos_sin_duplicados <- nrow(datos_sin_duplicados)

resumen_duplicados <- data.frame(
  Indicador = c("Registros Originales", 
                 "Registros Duplicados Identificados", 
                 "Porcentaje de Duplicidad (%)", 
                 "Registros Únicos Finales"),
  Valor = c(cant_original, 
            conteo_duplicados, 
            round(porcentaje_dup, 2), 
            n_datos_sin_duplicados)
)

knitr::kable( resumen_duplicados, caption = "Resumen de validación de datos duplicados",
             format = "html") %>%
  kable_styling(bootstrap_options = c("bordered", "striped", "hover"))

```

En el primer preprocesamiento de los datos, se realiza validación de duplicados, se encontraron 2220 registros originales en los datos, pero habían 179 duplicados (8.06%). Al final con la eliminación de datos duplicados quedaron 2041 datos. Esto se puede ver en la Tabla \@ref(tab:tabduplicados)

### Inconsistencias de datos

#### Variables de aceptación de campañas

La figura \@ref(fig:fig-AcceptedCmp) muestra la distribución de frecuencias de la variable `AcceptedCmp1`, `AcceptedCmp2`,`AcceptedCmp3`, `AcceptedCmp4` y`AcceptedCmp5`, se observa que es binaria y que no tiene datos faltantes ni incosistentes.

```{r fig-AcceptedCmp, message=FALSE, warning=FALSE, fig.cap="Distribución porcentual de las variables de aceptación de campañas (Binarias). Se incluyen valores faltantes como categoría explícita.", fig.width=10, fig.height=6}

vars <- c("AcceptedCmp1","AcceptedCmp2","AcceptedCmp3",
          "AcceptedCmp4","AcceptedCmp5")

data_temp <- datos_sin_duplicados

plots <- lapply(vars, function(v){
  
  conteo <- as.data.frame(table(data_temp[[v]], useNA = "ifany"))
  colnames(conteo) <- c("valor", "n")
  
  conteo$pct <- conteo$n / sum(conteo$n)

  ymax <- max(conteo$pct) * 1.20  

  ggplot(conteo, aes(x = factor(valor), y = pct)) +
    geom_col() +
    geom_text(aes(label = paste0("n=", n, "\n", sprintf("%.4f%%", 100*pct))),
              vjust = -0.2, size = 3.8) +
    scale_y_continuous(labels = function(x) sprintf("%.4f%%", 100*x),
                       limits = c(0, ymax)) +
    labs(
      title = stringr::str_wrap(diccionario_vars[[v]], width = 30),
      x = "Valor observado",
      y = "Porcentaje"
    ) +
    theme_minimal() +
    theme(
      plot.title = element_text(size = 11, face = "bold", hjust = 0.5),
      plot.margin = margin(10, 10, 10, 10)
    )
})

wrap_plots(plots, ncol = 3)
 
```

#### Variables de estado civil

La figura \@ref(fig:fig-estadocivil) muestra la distribución de frecuencias de la variable `marital_Divorced`, `marital_Married`, `marital_Single`, `marital_Together` y `marital_Widow`, se observa que es binaria y que no tiene datos faltantes. Si hay datos inconsistentes, en `marital_Divorced` hay 6 casos donde tiene un valor de 100, este no es binario, puede ser un error de tipificación donde se tomo porcentaje, se procederá a la imputación de estos datos con un , son el 0.29% de los datos. El resumen del error corregido se encuentra en la Tabla \@ref(tab:tabinconsistenciaMaritalDiv)

```{r fig-estadocivil, message=FALSE, warning=FALSE, fig.cap="Distribución porcentual de las variables de estado civil (One-Hot Encoding). Se incluyen valores faltantes como categoría explícita.", fig.width=10, fig.height=6}

vars <- c("marital_Divorced","marital_Married","marital_Single",
          "marital_Together","marital_Widow")

data_temp <- datos_sin_duplicados

plots <- lapply(vars, function(v){

  conteo <- as.data.frame(table(data_temp[[v]], useNA = "ifany"))
  colnames(conteo) <- c("valor", "n")
  
  conteo$pct <- conteo$n / sum(conteo$n)

  ymax <- max(conteo$pct) * 1.20 

  ggplot(conteo, aes(x = factor(valor), y = pct)) +
    geom_col() +
    geom_text(aes(label = paste0("n=", n, "\n", sprintf("%.4f%%", 100*pct))),
              vjust = -0.2, size = 3.8) +
    scale_y_continuous(labels = function(x) sprintf("%.4f%%", 100*x),
                       limits = c(0, ymax)) +
    labs(
      title = stringr::str_wrap(diccionario_vars[[v]], width = 30),
      x = "Valor observado",
      y = "Porcentaje"
    ) +
    theme_minimal() +
    theme(
      plot.title = element_text(size = 11, face = "bold", hjust = 0.5),
      plot.margin = margin(10, 10, 10, 10)
    )
})

wrap_plots(plots, ncol = 3)

```

```{r tabinconsistenciaMaritalDiv, message=FALSE, warning=FALSE}

variable <- "marital_Divorced"
datos_sin_inconsistencia_v1 <- datos_sin_duplicados

n_total <- nrow(datos_sin_inconsistencia_v1)
n_anomalias <- sum(datos_sin_inconsistencia_v1[[variable]] == 100, na.rm = TRUE)
pct_anomalias <- (n_anomalias / n_total) * 100


datos_sin_inconsistencia_v1[[variable]] <- replace(
  datos_sin_duplicados[[variable]], 
  datos_sin_duplicados[[variable]] == 100, 
  1
)


n_anomalias_final <- sum(datos_sin_inconsistencia_v1[[variable]] == 100, na.rm = TRUE)

resumen_correccion_divorced <- data.frame(
  Indicador = c(
    "Variable analizada",
    "Registros con valor erróneo (100)",
    "Porcentaje de error (%)",
    "Valor de reemplazo aplicado",
    "Registros corregidos",
    "Inconsistencias restantes (Validación)"
  ),
  Valor = c(
    variable,
    n_anomalias,
    round(pct_anomalias, 4),
    "1",
    n_anomalias,
    n_anomalias_final
  )
)

knitr::kable( resumen_correccion_divorced, caption = "Resumen de Corrección de Error de Digitación: Estado Civil marital_Divorced",
             format = "html") %>%
  kable_styling(bootstrap_options = c("bordered", "striped", "hover"))

```

Adicionalmente se valida el grupo de variables de estado civil y se entienden como una variable categórica a la cual se le realizón codificación One-Hot-Encoding, por lo cual se valida inconsistencias de si algún registro no definido algún estado civil o si tiene más de un estado civil, para este grupo de registros no se encontraron inconsistencias de este tipo. El resumen de la validación está en la tabla \@ref(tab:tabErrorHotEncodingECivil)

```{r tabErrorHotEncodingECivil, message=FALSE, warning=FALSE}
data_temp <- datos_sin_inconsistencia_v1
nivel_educativo <- c("marital_Divorced", "marital_Married", "marital_Single", 
                     "marital_Together", "marital_Widow")

#Identificación de inconsistencias
suma_categorias <- rowSums(data_temp[, nivel_educativo])
n_total <- nrow(data_temp)
n_inconsistentes <- sum(suma_categorias != 1)

# Imputación / Limpieza
datos_sin_inconsistencia_v2 <- data_temp[suma_categorias == 1, ]


n_final <- nrow(datos_sin_inconsistencia_v2)
n_eliminados <- n_total - n_final
pct_inconsistentes <- (n_inconsistentes / n_total) * 100
pct_final <- (n_final / n_total) * 100


resumen_estado_civil <- data.frame(
  Indicador = c(
    "Total registros analizados",
    "Registros con error (Suma != 1)",
    "Porcentaje de inconsistencia (%)",
    "Registros eliminados/imputados",
    "Registros válidos finales",
    "Porcentaje de integridad final (%)"
  ),
  Valor = c(
    n_total,
    n_inconsistentes,
    round(pct_inconsistentes, 2),
    n_eliminados,
    n_final,
    round(pct_final, 2)
  )
)

knitr::kable( resumen_estado_civil, caption = "Resumen de Validación e Imputación: Estado Civil",
             format = "html") %>%
  kable_styling(bootstrap_options = c("bordered", "striped", "hover"))

```

#### Variables de nivel de educación

La figura \@ref(fig:fig-gradoeducacion) muestra la distribución de frecuencias de la variable `education_Basic`, `education_2n Cycle`, `education_Graduation`, `education_Master` y `education_PhD`, se observa que es binaria y que no tiene datos faltantes. No hay datos inconsistente.

```{r fig-gradoeducacion, message=FALSE, warning=FALSE, fig.cap="Distribución porcentual de las variables de grado de educación (One-Hot Encoding). Se incluyen valores faltantes como categoría explícita.", fig.width=10, fig.height=6}

data_temp <- datos_sin_inconsistencia_v1

vars <- c("education_Basic",
                            "education_2n Cycle",
                            "education_Graduation",
                            "education_Master",
                            "education_PhD")



plots <- lapply(vars, function(v){

  conteo <- as.data.frame(table(data_temp[[v]], useNA = "ifany"))
  colnames(conteo) <- c("valor", "n")
  
  conteo$pct <- conteo$n / sum(conteo$n)

  ymax <- max(conteo$pct) * 1.20 

  ggplot(conteo, aes(x = factor(valor), y = pct)) +
    geom_col() +
    geom_text(aes(label = paste0("n=", n, "\n", sprintf("%.4f%%", 100*pct))),
              vjust = -0.2, size = 3.8) +
    scale_y_continuous(labels = function(x) sprintf("%.4f%%", 100*x),
                       limits = c(0, ymax)) +
    labs(
      title = stringr::str_wrap(diccionario_vars[[v]], width = 30),
      x = "Valor observado",
      y = "Porcentaje"
    ) +
    theme_minimal() +
    theme(
      plot.title = element_text(size = 11, face = "bold", hjust = 0.5),
      plot.margin = margin(10, 10, 10, 10)
    )
})

wrap_plots(plots, ncol = 3)

```

Adicionalmente se valida el grupo de variables de nivel de educación y se entienden como una variable categórica a la cual se le realizón codificación One-Hot-Encoding, por lo cual se valida inconsistencias de si algún registro no definido algún nivel de educación o si tiene más de un nivel de educación, para este grupo de registros no se encontraron inconsistencias de este tipo. El resumen de la validación está en la tabla \@ref(tab:tab-inconsiste_one_hot_encoding_nivel_educacion)

```{r tab-inconsiste_one_hot_encoding_nivel_educacion, message=FALSE, warning=FALSE, results='hide'}
nivel_educativo <- c("education_Basic", "education_2n Cycle", 
                     "education_Graduation", "education_Master", "education_PhD")

data_temp <- datos_sin_inconsistencia_v1

suma_niveles <- rowSums(data_temp[, nivel_educativo])
n_total <- nrow(data_temp)


registros_inadecuados <- data_temp[suma_niveles != 1, ]
cantidad_inadecuados <- nrow(registros_inadecuados)
porcentaje_inadecuados <- (cantidad_inadecuados / n_total) * 100


resumen_validacion_educacion <- data.frame(
  Indicador = c(
    "Total registros analizados",
    "Registros consistentes (Suma = 1)",
    "Registros inconsistentes (Suma != 1)",
    "Porcentaje de error (%)",
    "Estado de la variable"
  ),
  Valor = c(
    n_total,
    n_total - cantidad_inadecuados,
    cantidad_inadecuados,
    round(porcentaje_inadecuados, 2),
    if(cantidad_inadecuados == 0) "impio" else "Requiere Limpieza"
  )
)


knitr::kable( resumen_estado_civil, caption = "esumen de Validación: Nivel Educativo (One-Hot)",
             format = "html") %>%
  kable_styling(bootstrap_options = c("bordered", "striped", "hover"))

```

#### Otras Variables binarias

La figura \@ref(fig:fig-bincategoricas) muestra la distribución de frecuencias de la variable `Response` y `Complain`, se observa que es binaria y que no tiene datos faltantes. No hay datos inconsistente. Respose será nuestro target que es la variable de aceptación de la última campaña `Response`, vemos que tiene diferente distribución que `AcceptedCmp5` por lo cual sería literal `AcceptedCmp6`.

```{r fig-bincategoricas, message=FALSE, warning=FALSE, fig.cap="Distribución porcentual de las variables Response y Complain. Se incluyen valores faltantes como categoría explícita.", fig.width=10, fig.height=6}

data_temp <- datos_sin_inconsistencia_v1

vars <- c("Response",
 "Complain")



plots <- lapply(vars, function(v){

  conteo <- as.data.frame(table(data_temp[[v]], useNA = "ifany"))
  colnames(conteo) <- c("valor", "n")
  
  conteo$pct <- conteo$n / sum(conteo$n)

  ymax <- max(conteo$pct) * 1.20 

  ggplot(conteo, aes(x = factor(valor), y = pct)) +
    geom_col() +
    geom_text(aes(label = paste0("n=", n, "\n", sprintf("%.4f%%", 100*pct))),
              vjust = -0.2, size = 3.8) +
    scale_y_continuous(labels = function(x) sprintf("%.4f%%", 100*x),
                       limits = c(0, ymax)) +
    labs(
      title = stringr::str_wrap(diccionario_vars[[v]], width = 30),
      x = "Valor observado",
      y = "Porcentaje"
    ) +
    theme_minimal() +
    theme(
      plot.title = element_text(size = 11, face = "bold", hjust = 0.5),
      plot.margin = margin(10, 10, 10, 10)
    )
})

wrap_plots(plots, ncol = 3)

```

#### Variable Monetarias

La Figura \@ref(fig:fig-montos-ac5) presenta el diagrama de caja de las variables monetarias, el cual permite identificar posibles valores atípicos y observar su distribución general. A partir de esta visualización, se encuentran valores extremos fuera de los límites esperados.

Este hallazgo se complementa con la Tabla \@ref(tab:tab-montos-ac5-descr), la cual resume las estadísticas descriptivas de las variables y confirma que el rango observado es coherente para el análisis.

A partir del análisis sobre estas gráficas y sus estadísticas descriptivas, se observan valores atípicos en varias variables monetarias, la mayoría de estos datos atípicos están en el grupo que no aceptó la campaña. Al revisar estos datos atípicos, exceptuando la variable `MntRegularProds`, la variable `Income` y la variable `MntWines`, los demás son valores que corresponden a montos razonables dentro del contexto y no evidencian errores como valores negativos, cifras absurdas fuera de rango, o errores de digitación. Por tanto, no se procedió a su eliminación, ya que representan variabilidad real del comportamiento de compra y su remoción podría introducir sesgo en el análisis.

Para la variable MntRegularProds se tiene un valor mínimo negativo que toca validar.La variable Income tienen 68 datos `(NA)` que requieren validación, por otro lado la variable MntWines también tiene 20 datos `(NA)`, se hará el proceso pertinente en la sección de datos faltantes.

```{r fig-montos-ac5, message=FALSE, warning=FALSE, fig.cap="Distribución de variables monetarias según  (Response, 0 = No, 1 = Sí Aceptó última campaña).", fig.width=11, fig.height=8}

data_temp <- datos_sin_inconsistencia_v1

vars_graph <- c("Income","MntWines","MntFruits","MntMeatProducts",
                "MntFishProducts","MntSweetProducts",
                "MntGoldProds","MntTotal","MntRegularProds")

plots <- lapply(vars_graph, function(v){
  ggplot(data_temp, aes(x = factor(Response), y = .data[[v]], fill = factor(Response))) +
    geom_boxplot(outlier.colour = "red", outlier.shape = 16, outlier.size = 1.5, alpha = 0.7) +
    scale_fill_manual(values = c("#3498db", "#2ecc71")) +
    labs(title = diccionario_vars[[v]], 
         x = "Aceptó última campaña", 
         y = "Cantidad") +
    theme_minimal() +
    theme(legend.position = "none", 
          plot.title = element_text(size = 10, face = "bold"))
})

wrap_plots(plots, ncol = 3)
```

```{r tab-montos-ac5-descr, message=FALSE, warning=FALSE}

data_temp <- datos_sin_inconsistencia_v1

lista_resultados <- list()
N_TOTAL <- nrow(data_temp)
vars_graph <- c("Income","MntWines","MntFruits","MntMeatProducts",
                "MntFishProducts","MntSweetProducts",
                "MntGoldProds","MntTotal","MntRegularProds")

for(v in vars_graph) {
  
  # División de datos por target
  g0 <- as.numeric(data_temp[[v]][which(data_temp$Response == 0)])
  g1 <- as.numeric(data_temp[[v]][which(data_temp$Response == 1)])
  
  procesar <- function(vec, label_cmp) {
    
    n_total_subgrupo <- length(vec)
    n_na <- sum(is.na(vec))
    pct_na <- (n_na / n_total_subgrupo) * 100
    
    vec_clean <- na.omit(vec)
    n_subdataset <- length(vec_clean)
    if(n_subdataset == 0) return(NULL)
    
    # --- Cálculo de Outliers (Regla 1.5 IQR) ---
    q1 <- quantile(vec_clean, 0.25)
    q3 <- quantile(vec_clean, 0.75)
    iqr_val <- q3 - q1
    lim_inf <- q1 - 1.5 * iqr_val
    lim_sup <- q3 + 1.5 * iqr_val
    
    # Identificar outliers
    outliers <- vec_clean[vec_clean < lim_inf | vec_clean > lim_sup]
    n_outliers <- length(outliers)
    
    # Porcentajes
    pct_subdataset <- (n_outliers / n_subdataset) * 100
    pct_global <- (n_outliers / N_TOTAL) * 100
    
    # --- Generación de estadísticos con summarytools ---
    descr(vec_clean, 
          stats = c("n.valid","min","q1","med","q3","max","mean","sd","cv"), 
          transpose = TRUE) %>% 
      tb() %>% 
      rename(Estadistico = 1) %>% 
      mutate(
        Variable = v, 
        Response = label_cmp,
        Outliers_N = n_outliers,
        `Pct_Outlier_Subgrupo` = pct_subdataset,
        `Pct_Outlier_Global` = pct_global,
        Datos_NA = n_na,
        Pct_Datos_NA = pct_na
      )
  }
  
  lista_resultados[[paste0(v, "_0")]] <- procesar(g0, 0)
  lista_resultados[[paste0(v, "_1")]] <- procesar(g1, 1)
}

# 2. Unir resultados en una sola tabla
tabla_maestra <- bind_rows(lista_resultados) %>%
  select(Variable, , everything(), -Estadistico, Outliers_N, `Pct_Outlier_Subgrupo`, `Pct_Outlier_Global`) %>%   mutate(     Variable = str_trim(as.character(Variable)),     Variable = ifelse(       Variable %in% names(diccionario_vars),       unname(diccionario_vars[Variable]),       Variable     )   ) 

knitr::kable(tabla_maestra, 
             digits = 2, 
             caption = "Análisis de Montos y Outliers (1.5*IQR) por Campaña",
             format = "html") %>%   kable_styling(bootstrap_options = c("bordered", "striped", "hover"))
```

```{r tabInconsisteVariablesMonetarias, message=FALSE, warning=FALSE}
data_temp = datos_sin_inconsistencia_v1
categorias_v1 <- c("MntWines", "MntFruits", "MntMeatProducts", "MntFishProducts", "MntSweetProducts")
categorias_v2 <- c("MntGoldProds", "MntRegularProds")


n_total <- nrow(data_temp)


suma_v1 <- rowSums(data_temp[, categorias_v1], na.rm = TRUE)
inconsistentes_v1 <- sum(data_temp$MntTotal != suma_v1)
pct_v1 <- (inconsistentes_v1 / n_total) * 100


suma_v2 <- rowSums(data_temp[, categorias_v2], na.rm = TRUE)
inconsistentes_v2 <- sum(data_temp$MntTotal != suma_v2)
pct_v2 <- (inconsistentes_v2 / n_total) * 100


resumen_monetario <- data.frame(
  Validacion_Estructural = c(
    "MntTotal = Suma Categorías (Wines, Fruits, Meat, Fish y Sweet)",
    "MntTotal = MntGoldProds + MntRegularProds"
  ),
  Registros_Inconsistentes = c(inconsistentes_v1, inconsistentes_v2),
  Porcentaje_Error = c(
    paste0(round(pct_v1, 2), "%"),
    paste0(round(pct_v2, 2), "%")
  ),
  Estado = c(
    if(inconsistentes_v1 == 0) "Correcto" else "Inconsistente",
    if(inconsistentes_v2 == 0) "Correcto" else "Inconsistente"
  )
)

knitr::kable(resumen_monetario, 
             digits = 2, 
             caption = "Resumen inconsistencias en variables monetarias",
             format = "html") %>%   kable_styling(bootstrap_options = c("bordered", "striped", "hover"))
```

```{r tabErrrMontosProductoSum, message=FALSE, warning=FALSE}

data_temp <- datos_sin_inconsistencia_v1

categorias_productos <- c("MntWines","MntFruits","MntMeatProducts",
                     "MntFishProducts","MntSweetProducts")


data_temp$suma_calculada_productos <- rowSums(data_temp[, categorias_productos], na.rm = TRUE) # na.rm = TRUE trata nan como 0


registros_inconsistentes_mnt <- data_temp[data_temp$MntTotal != data_temp$suma_calculada_productos, ]


registros_inconsistentes_negativos =  data_temp %>%
  select(all_of(vars_graph)) %>%
  filter(MntRegularProds < 0)

columnas_muestra =  c("MntTotal", "MntWines","MntFruits","MntMeatProducts",
                     "MntFishProducts","MntSweetProducts", "MntGoldProds","MntRegularProds")

tabla_inconsistencia_montos = rbind(head(registros_inconsistentes_mnt[, c(columnas_muestra)]), 
                                    head(registros_inconsistentes_negativos[, c(columnas_muestra)]))

knitr::kable(tabla_inconsistencia_montos, 
             caption = "Datos inconsistentes en Mnt hallazgos de (NA) y de datos negativos",
             format = "html") %>%   kable_styling(bootstrap_options = c("bordered", "striped", "hover"))

```

Se valida en la Tabla \@ref(tab:tabInconsisteVariablesMonetarias) y en la Tabla \@ref(tab:tabErrrMontosProductoSum) y se evidencia que la variable `MntTotal` es una variable derivada: `MntTotal` = `MntWines` + `MntFruits` + `MntMeatProducts` + `MntFishProducts` + `MntSweetProducts` donde solo hay 0.98% de inconsistencia en la suma debido a valores `(NA)`, tambien se valida que `MntTotal` = `MntGoldProds` + `MntRegularProds` en el 100% de los casos, pero tenemos `MntRegularProds` 3 datos negativos, esto quiere decir que `MntRegularProds` se calculó con `MntTotal` - `MntGoldProds`, al tener esta inconsistencia se ve que hay unas operaciones no adecuadas para generar tanto `MntTotal` como `MntRegularProds`.

Para corregir esto se debe hacer las imputaciones de datos `(NA)` en la variable `MntWines` y se debe recalcular `MntTotal` = `MntWines` + `MntFruits` + `MntMeatProducts` + `MntFishProducts` + `MntSweetProducts` +`MntGoldProds` y también recalcular `MntRegularProds` = `MntTotal` - `MntGoldProds`, teniendo como valores de verdad las columnas principles de montos en productos y entendiendo que `MntGoldProds` hace parte del `MntTotal`, así podermos realizar los calculos adecuados de las variables derivadas.

#### Variable Cuantitativas discretas

La Figura \@ref(fig:fig-cuant-disc-ac5) presenta el diagrama de caja de las variables cuantitativas discretas, el cual permite identificar posibles valores atípicos y observar su distribución general. A partir de esta visualización, se encuentran valores extremos fuera de los límites esperados.

Este hallazgo se complementa con la Tabla \@ref(tab:tab-cuant-disc-ac5-descr), la cual resume las estadísticas descriptivas de las variables y confirma que el rango observado es coherente para el análisis.

A partir del análisis sobre estas gráficas y sus estadísticas descriptivas, se observan valores atípicos en varias variables cuantitativas discretas, la mayoría de estos datos atípicos están en el grupo que no aceptó la campaña. Al revisar estos datos atípicos, exceptuando la variable `Age`, los demás son valores que corresponden a rangos razonables dentro del contexto y no evidencian errores como valores negativos, cifras absurdas fuera de rango, o errores de digitación. Por tanto, no se procedió a su eliminación, ya que representan variabilidad real del comportamientos y caracteristicas del usuario y su remoción podría introducir sesgo en el análisis. Para la variable `Age` se tiene valores de 240 como máximo y se deben validar.

```{r fig-cuant-disc-ac5, message=FALSE, warning=FALSE, fig.cap="Distribución de variablescuantitativas discretas según  (0 = No, 1 = Sí Aceptó última campaña).", fig.width=11, fig.height=8}

data_temp <- datos_sin_inconsistencia_v1

vars_graph <- c(
  "Kidhome",
  "Teenhome",
  "Recency",
  "NumDealsPurchases",
  "NumWebPurchases",
  "NumCatalogPurchases",
  "NumStorePurchases",
  "NumWebVisitsMonth",
  "Age",
  "Customer_Days",
  "AcceptedCmpOverall"
)

plots <- lapply(vars_graph, function(v){
  ggplot(data_temp, aes(x = factor(Response), y = .data[[v]], fill = factor(Response))) +
    geom_boxplot(outlier.colour = "red", outlier.shape = 16, outlier.size = 1.5, alpha = 0.7) +
    scale_fill_manual(values = c("#3498db", "#2ecc71")) +
    labs(title = diccionario_vars[[v]], 
         x = "Aceptó última campaña", 
         y = "Valor") +
    theme_minimal() +
    theme(legend.position = "none", 
          plot.title = element_text(size = 10, face = "bold"))
})

wrap_plots(plots, ncol = 3)
```

```{r tab-cuant-disc-ac5-descr, message=FALSE, warning=FALSE}

data_temp <- datos_sin_inconsistencia_v1

lista_resultados <- list()
N_TOTAL <- nrow(data_temp)

vars_graph <- c(
  "Kidhome",
  "Teenhome",
  "Recency",
  "NumDealsPurchases",
  "NumWebPurchases",
  "NumCatalogPurchases",
  "NumStorePurchases",
  "NumWebVisitsMonth",
  "Age",
  "Customer_Days",
  "AcceptedCmpOverall"
)

for(v in vars_graph) {
  
  # División de datos por target
  g0 <- as.numeric(data_temp[[v]][which(data_temp$Response == 0)])
  g1 <- as.numeric(data_temp[[v]][which(data_temp$Response == 1)])
  
  procesar <- function(vec, label_cmp) {

    n_total_subgrupo <- length(vec)
    n_na <- sum(is.na(vec))
    pct_na <- (n_na / n_total_subgrupo) * 100
    
    vec_clean <- na.omit(vec)
    n_subdataset <- length(vec_clean)
    if(n_subdataset == 0) return(NULL)
    
    # --- Cálculo de Outliers (Regla 1.5 IQR) ---
    q1 <- quantile(vec_clean, 0.25)
    q3 <- quantile(vec_clean, 0.75)
    iqr_val <- q3 - q1
    lim_inf <- q1 - 1.5 * iqr_val
    lim_sup <- q3 + 1.5 * iqr_val
    
    # Identificar outliers
    outliers <- vec_clean[vec_clean < lim_inf | vec_clean > lim_sup]
    n_outliers <- length(outliers)
    
    # Porcentajes
    pct_subdataset <- (n_outliers / n_subdataset) * 100
    pct_global <- (n_outliers / N_TOTAL) * 100
    
    # --- Generación de estadísticos con summarytools ---
    descr(vec_clean, 
          stats = c("n.valid","min","q1","med","q3","max","mean","sd","cv"), 
          transpose = TRUE) %>% 
      tb() %>% 
      rename(Estadistico = 1) %>% 
      mutate(
        Variable = v, 
        Response = label_cmp,
        Outliers_N = n_outliers,
        `Pct_Outlier_Subgrupo` = pct_subdataset,
        `Pct_Outlier_Global` = pct_global,
        Datos_NA = n_na,
        Pct_Datos_NA = pct_na
      )
  }
  
  lista_resultados[[paste0(v, "_0")]] <- procesar(g0, 0)
  lista_resultados[[paste0(v, "_1")]] <- procesar(g1, 1)
}

# 2. Unir resultados en una sola tabla
tabla_maestra <- bind_rows(lista_resultados) %>%
  select(Variable, Response, everything(), -Estadistico, Outliers_N, `Pct_Outlier_Subgrupo`, `Pct_Outlier_Global`) %>%   mutate(     Variable = str_trim(as.character(Variable)),     Variable = ifelse(       Variable %in% names(diccionario_vars),       unname(diccionario_vars[Variable]),       Variable     )   ) 

knitr::kable(tabla_maestra, 
             digits = 2, 
             caption = "Análisis de Montos y Outliers (1.5*IQR) por Campaña",
             format = "html") %>%   kable_styling(bootstrap_options = c("bordered", "striped", "hover"))
```

```{r tab-eliminar-age, message=FALSE, warning=FALSE}

data_temp <- datos_sin_inconsistencia_v1
n_inicial <- nrow(data_temp)

datos_sin_inconsistencia_v2 <- data_temp %>%
  filter(Age <= 100 | is.na(Age))

n_final <- nrow(datos_sin_inconsistencia_v2)
eliminados <- n_inicial - n_final
porcentaje_eliminado <- (eliminados / n_inicial) * 100
porcentaje_restante <- (n_final / n_inicial) * 100

resumen_limpieza_edad <- data.frame(
  Indicador = c(
    "Registros iniciales",
    "Registros eliminados (Age > 100)",
    "Registros finales válidos",
    "Porcentaje de registros eliminados",
    "Porcentaje de registros conservados"
  ),
  Valor_Neto = c(
    n_inicial,
    eliminados,
    n_final,
    round(porcentaje_eliminado, 4),
    round(porcentaje_restante, 4)
  ),
  Unidad = c("Filas", "Filas", "Filas", "%", "%")
)

knitr::kable(resumen_limpieza_edad, 
             digits = 2, 
             caption = "Resumen de Limpieza: Datos de Edad con valores atípicos no posibles en la realidad.",
             format = "html") %>%   kable_styling(bootstrap_options = c("bordered", "striped", "hover"))
```

Se hace la verificación que se observa en la Tabla \@ref(tab:tab-eliminar-age) que la variable `Age` tenía 2 edades que mostraban inconsistencias, en la Tabla \@ref(tab:tab-cuant-disc-ac5-descr) se ve que tienen un valor máximo de 240 años, de por si representa un 0.098% de los datos, se procede a eliminar los valores. La eliminación se justifica debido a que es un error estructural de los datos, no un outlier ya que no tiene sentido un humano con esa edad, tratar de imputarlo podría ser un error y generar afectaciones a los datos. La decisión no afectan representatividad, no alteran distribución, no sesgan muestra, realmente no generan pérdida significativa de información.

Se realiza también la validación de que `AcceptedCmpOverall` = `AcceptedCmp1` + `AcceptedCmp2` + `AcceptedCmp3` + `AcceptedCmp4` + `AcceptedCmp5` donde no se encuentran inconsistencias, y se verifica que la columna derivada es correcta. El resumen de imputaicón se puede ve en la Tabla \@ref(tab:tabValidacionAcceptedCmpOverallSum).

```{r tabValidacionAcceptedCmpOverallSum, message=FALSE, warning=FALSE}
data_temp <- datos_sin_inconsistencia_v2

validacion_cmp <- data_temp %>%
  mutate(
    suma_cmp = AcceptedCmp1 + AcceptedCmp2 + AcceptedCmp3 +
               AcceptedCmp4 + AcceptedCmp5,
    
    inconsistencia = AcceptedCmpOverall != suma_cmp
  )

n_inconsistencias <- sum(validacion_cmp$inconsistencia, na.rm = TRUE)

# Resumen estadístico
resumen_cmp <- validacion_cmp %>%
  summarise(
    "total registros" = n(),
    "inconsistencias" = sum(inconsistencia, na.rm = TRUE),
    "porcentaje inconsistencia" = round(mean(inconsistencia, na.rm = TRUE) * 100, 4),
    "Estado de integridad" = if(n_inconsistencias == 0) "Todo coincide" else "Revisar sumatorias"
  )

knitr::kable(resumen_cmp, 
             digits = 2, 
             caption = "Resumen de Validación: AcceptedCmpOverall vs. Suma de Campañas",
             format = "html") %>%   kable_styling(bootstrap_options = c("bordered", "striped", "hover"))

```

### Análisis de datos atípicos

Según los hallazgos, los valores atípicos detectados en la variables corresponden a inconsistencias que se han recodificado como valores faltantes `(NA)` para `Income` y `MntWines`, los que posteriormente serán imputados. Por su parte, la variables `Age` requirió un tratamiento de eliminación debido a unos datos inconsistentes. La variable `MntRegularProds` tenia valores negativos y la variable `MntTotal` no ha sido bien calculada, estas dos variables deben ser reconstruidas después del proceso de imputación de datos faltantes. Por último, la variable `marital_Divorced` tenia unos datos en `100` que se imputaron en `1` con el supuesto de un error de digitación.

### Identificación de datos faltantes

La Figura \@ref(fig:fig-faltantes) muestra que las variables `Income` y `MntWines` en las cuales se concentran el porcentaje de datos faltantes, Asimismo, evidencia que el porcentaje más alto de datos faltantes no supera el 3.3%.

```{r fig-faltantes, message=FALSE, warning=FALSE, fig.cap="Distribución de datos faltantes en las variables.", fig.width=11, fig.height=8}
data_temp <- datos_sin_inconsistencia_v2
graficar_nans <- function(data_temp, temp_columns, diccionario_vars) {
  
  total_datos <- nrow(data_temp)
  
  resumen_nan <- data_temp %>%
    select(all_of(temp_columns)) %>%
    summarise(across(everything(), ~ sum(is.na(.)))) %>%
    pivot_longer(everything(), names_to = "Variable", values_to = "Cantidad") %>%
    mutate(Porcentaje = round((Cantidad / total_datos) * 100, 2)) %>%
    filter(Cantidad > 0) %>% 
    arrange(desc(Cantidad))  %>%   mutate(     Variable = str_trim(as.character(Variable)),     Variable = ifelse(       Variable %in% names(diccionario_vars),       unname(diccionario_vars[Variable]),       Variable     )   ) 

  if(nrow(resumen_nan) == 0) {
    message("No se encontraron valores NaN en las columnas seleccionadas.")
    return(invisible(NULL))
  }

  ggplot(resumen_nan, aes(x = reorder(Variable, -Cantidad), y = Cantidad)) +
    geom_bar(stat = "identity", fill = "steelblue", alpha = 0.8) +
    geom_text(aes(label = paste0("n=", Cantidad, "\n", Porcentaje, "%")), 
              vjust = -0.5, size = 5) + 
    labs(
      title = paste("Gráfica de datos NaN (Total evaluado:", total_datos, "registros)"),
      x = "Variables",
      y = "Cantidad de NaNs",
      subtitle = "Variables ordenadas de mayor a menor frecuencia"
    ) +
    theme_minimal() +
    theme(axis.text.x = element_text(angle = 0, hjust = 1)) +
    scale_y_continuous(expand = expansion(mult = c(0, 0.2))) 
}


data_temp = datos_sin_inconsistencia_v2
temp_columns <- c( "Income","Kidhome","Teenhome","Recency","MntWines","MntFruits", "MntMeatProducts","MntFishProducts","MntSweetProducts","MntGoldProds", "NumDealsPurchases","NumWebPurchases","NumCatalogPurchases","NumStorePurchases", "NumWebVisitsMonth","AcceptedCmp3","AcceptedCmp4","AcceptedCmp5", "AcceptedCmp1","AcceptedCmp2","Complain","Response","Age", "Customer_Days","marital_Divorced","marital_Married","marital_Single", "marital_Together","marital_Widow","education_2n Cycle","education_Basic", "education_Graduation","education_Master","education_PhD","MntTotal", "MntRegularProds","AcceptedCmpOverall" ) 

graficar_nans(data_temp, temp_columns, diccionario_vars)
```

Para evaluar formalmente si los datos faltantes se distribuyen de manera completamente aleatoria (MCAR), se aplica la prueba de Little que se implementada en la libreria `naniar::mcar_test()` a los datos, esta prueba cuya hipótesis nula establece que los datos faltantes se distribuyen de forma aleatoria. Dado el gran tamaño de la base de datos (2039 registros), se estableció un nivel de significancia de 0.001. Para poder realizar el proceso debemos quitar del análisis las Variables derivadas,Variables casi constantes y Variables perfectamente correlacionadas. Por lo cual se retiran del análisis las variables: `"MntTotal"`, `"MntRegularProds"` y `"AcceptedCmpOverall"` por ser derivadas, y las variables `"marital_Widow"` y`"education_PhD"` por multicolinealidad (propia de one-hot-econding). Esto no quiere decir que se eliminen del dataset, debido a que es un modelo de clasificación de si acepta o no la campaña, y en estos modelos la multicolinealidad no afecta como en los de regresión, tampoco las variables derivadas, antes pueden ayudar a impulsar un mejor ajuste en el modelo.

```{r tabMcar, message=FALSE, warning=FALSE}
data_temp <- datos_sin_inconsistencia_v2
temp_columns <- c( "Income","Kidhome","Teenhome","Recency","MntWines","MntFruits", "MntMeatProducts","MntFishProducts","MntSweetProducts","MntGoldProds", "NumDealsPurchases","NumWebPurchases","NumCatalogPurchases","NumStorePurchases", "NumWebVisitsMonth","AcceptedCmp3","AcceptedCmp4","AcceptedCmp5", "AcceptedCmp1","AcceptedCmp2","Complain","Response","Age", "Customer_Days","marital_Divorced","marital_Married","marital_Single", "marital_Together","education_2n Cycle","education_Basic", "education_Graduation","education_Master")
sub_mcar <- data_temp[, temp_columns] %>% dplyr::mutate(dplyr::across(everything(), as.numeric))

resultado_mcar <- naniar::mcar_test(sub_mcar)


knitr::kable(resultado_mcar, 
             caption = "Resultados de aplicación de prueba mcar a datos",
             format = "html") %>%
  kable_styling(bootstrap_options = c("bordered", "striped", "hover"))
```

En la Tabla \@ref(tab:tabMcar) El valor p obtenido fue igual a 6.416355e-07, lo que lleva a rechazar la hipótesis nula con una significancia del 1%. Esto indica que existe evidencia suficiente para decir que los datos faltantes no son completamente aleatorios, tienen sesgo.

Dado esto no se puede hacer imputaciones como la media y la mediana. Por lo cual debemos requerir otros procesos, en cuanto a `"MntWines"` tenemos que `MntTotal` = `MntWines` + `MntFruits` + `MntMeatProducts` + `MntFishProducts` + `MntSweetProducts` +`MntGoldProds` y como solo el dato de `MntTotal` es inconsistente cuando `MntWines` es `(NA)` procederemos a recuperar el dato de `MntWines` = `MntTotal` - `MntFruits` - `MntMeatProducts` - `MntFishProducts` - `MntSweetProducts` -\`MntGoldProds. El resumen de imputaicón se puede ve en la Tabla \@ref(tab:tab-imputacion-MntWines).

```{r tab-imputacion-MntWines, message=FALSE, warning=FALSE}
data_temp <- datos_sin_inconsistencia_v2
datos_sin_inconsistencia_v3 <- data_temp %>%
  mutate(MntWines = ifelse(is.na(MntWines), 
                           MntTotal - (MntFruits + MntMeatProducts + MntFishProducts + MntSweetProducts + MntGoldProds), 
                           MntWines))

n_total <- nrow(datos_sin_inconsistencia_v2)
nas_antes <- sum(is.na(datos_sin_inconsistencia_v2$MntWines))
nas_despues <- sum(is.na(datos_sin_inconsistencia_v3$MntWines))
datos_imputados <- nas_antes - nas_despues
pct_imputados <- (datos_imputados / n_total) * 100

resumen_mntwines <- data.frame(
  Concepto = c(
    "NAs originales en MntWines", 
    "Cantidad de registros imputados", 
    "Porcentaje de datos imputados (%)",
    "NAs después de imputación (Validación)"
  ),
  Valor = c(
    nas_antes, 
    datos_imputados, 
    round(pct_imputados, 2), 
    nas_despues
  )
)

knitr::kable(resumen_mntwines, 
             caption = "Resultados de aplicación de imputación de datos de variable MntWines con recuperación del dato",
             format = "html") %>%
  kable_styling(bootstrap_options = c("bordered", "striped", "hover"))
```

Después de esta imputación de datos `(NA)`evaluamos de nuevo si los datos faltantes se distribuyen de manera completamente aleatoria (MCAR), de acá encontramos en la Tabla \@ref(tab:tabMcarAgain) que con un El valor p obtenido fue igual a 0.3058334, podemos aceptar la hipótesis nula con una significancia del 1%. Esto indica que existe evidencia suficiente para decir que los datos faltantes son completamente aleatorios y podemos imputar la variable Income con la media o la mediana.

```{r tabMcarAgain, message=FALSE, warning=FALSE}
data_temp <- datos_sin_inconsistencia_v3
temp_columns <- c( "Income","Kidhome","Teenhome","Recency","MntWines","MntFruits", "MntMeatProducts","MntFishProducts","MntSweetProducts","MntGoldProds", "NumDealsPurchases","NumWebPurchases","NumCatalogPurchases","NumStorePurchases", "NumWebVisitsMonth","AcceptedCmp3","AcceptedCmp4","AcceptedCmp5", "AcceptedCmp1","AcceptedCmp2","Complain","Response","Age", "Customer_Days","marital_Divorced","marital_Married","marital_Single", "marital_Together","education_2n Cycle","education_Basic", "education_Graduation","education_Master")
sub_mcar <- data_temp[, temp_columns] %>% dplyr::mutate(dplyr::across(everything(), as.numeric))

resultado_mcar <- naniar::mcar_test(sub_mcar)

knitr::kable(resultado_mcar, 
             caption = "Resultados de aplicación de prueba mcar a datos",
             format = "html") %>%
  kable_styling(bootstrap_options = c("bordered", "striped", "hover"))
```

### Imputación de datos faltantes e inconsistentes

#### Imputación de Monto de gasto en vinos (MntWines)

Se mostró anteriormente que se debio imputar este dato usando el calculo registrado ya en los datos. Teniendo en cuenta que `"MntWines"` se usa en la ecuación `MntTotal` = `MntWines` + `MntFruits` + `MntMeatProducts` + `MntFishProducts` + `MntSweetProducts` +`MntGoldProds` y como solo el dato de `MntTotal` es inconsistente cuando `MntWines` es `(NA)` se procedió a recuperar el dato de `MntWines` = `MntTotal` - `MntFruits` - `MntMeatProducts` - `MntFishProducts` - `MntSweetProducts` -`MntGoldProds`. Esto nos permitió saber que la variable Income que tambien tiene datos faltantes es producto del azar mediante la prueba mcar. El resumen de imputaicón se puede ve en la Tabla \@ref(tab:tab-imputacion-MntWines).

#### Imputación de Ingresos (Income)

En la figura \@ref(fig:fig-NormMCAR) podemos ver que puede haber una tendencia a normalidad.

```{r fig-NormMCAR, eval=TRUE, fig.cap=" Q-Q de Income. Además, densidad de Income", echo=FALSE}

data_temp <- datos_sin_inconsistencia_v3 %>% 
  filter(if_all(c(Income), is.finite))    # descarta NA/Inf

# Q‑Q plots
qq_Income      <- ggplot(data_temp, aes(sample = diccionario_vars["Income"]))      +
               stat_qq() + stat_qq_line(colour = "red") +
               ggtitle(diccionario_vars["Income"])

#  Densidades 
density_Income      <- ggplot(data_temp, aes(x = Income))      +
                    geom_density(fill = "blue", alpha = .3)  +
                    ggtitle("")


grid.arrange(
  qq_Income,
  density_Income,
  ncol = 1
)

```

Se calculo medidas de tendencia central y en la Tabla \@ref(tab:tab-imputacion-income) se puede observar la imputación del dato en base a la media al no tener mucha diferencia con la mediana.

```{r tab-imputacion-income, message=FALSE, warning=FALSE}
 # --- Evaluar cercanía media vs mediana e imputar Income ---
data_temp <- datos_sin_inconsistencia_v3

x <- data_temp$Income
n_total <- length(x)
n_nas_inicial <- sum(is.na(x))

media <- mean(x, na.rm = TRUE)
mediana <- median(x, na.rm = TRUE)

diff_rel_pct <- abs(media - mediana) / abs(mediana) * 100

umbral_pct <- 1   

metodo <- if (diff_rel_pct <= umbral_pct) "media" else "mediana"
valor_imputacion <- if (metodo == "media") media else mediana

porcentaje_imputacion <- (n_nas_inicial / n_total) * 100

# Imputación: SOLO donde hay NA
datos_sin_inconsistencia_v4 <- data_temp
datos_sin_inconsistencia_v4$Income[is.na(data_temp$Income)] <- valor_imputacion

resultados_imputacion <- data.frame(
  Metrica = c("Media", "Mediana", "Diferencia relativa (%)", "Método elegido", 
              "Valor de imputación", "Cant. registros imputados", 
              "Porcentaje imputado (%)", "Datos faltantes finales"),
  Valor = c(
    round(media, 2), 
    round(mediana, 2), 
    round(diff_rel_pct, 4), 
    metodo, 
    round(valor_imputacion, 2),
    n_nas_inicial,
    round(porcentaje_imputacion, 2),
    sum(is.na(datos_sin_inconsistencia_v4$Income))
  )
)

knitr::kable(resultados_imputacion, 
             caption = "Resultados de imputación de datos en varable Income",
             format = "html") %>%
  kable_styling(bootstrap_options = c("bordered", "striped", "hover"))
```

#### Imputación - reconstrucción de Monto total y Monto de productos regulares.

se observa el aumento del monto total y del monto de productos regulares en \@ref(fig:fig-MntTotal-reconstruido) y en las medias y medianas de la Tabla \@ref(tab:tab-montos-recuperados) es un comportamiento esperado de la recontrucción además se observa que el rango es correcto de los datos, ahora consistentes.

```{r fig-MntTotal-reconstruido, eval=TRUE, fig.cap=" Q-Q de Income. Además, densidad de Income", echo=FALSE}
data_temp <- datos_sin_inconsistencia_v4

data_temp <- data_temp %>%
  mutate(MntTotal_antes = MntTotal)

data_temp <- data_temp %>%
  mutate(MntRegularProds_antes = MntRegularProds)

data_temp <- data_temp %>%
  mutate(
    MntTotal = MntWines + 
                       MntFruits + 
                       MntMeatProducts + 
                       MntFishProducts + 
                       MntSweetProducts + 
                       MntGoldProds
  )

data_temp <- data_temp %>%
  mutate(
    MntTotal = MntWines + 
                       MntFruits + 
                       MntMeatProducts + 
                       MntFishProducts + 
                       MntSweetProducts + 
                       MntGoldProds
  )

data_temp <- data_temp %>%
  mutate(
    MntRegularProds = MntTotal - 
                       MntGoldProds 
  )

datos_finales_sin_errores_ni_inconsistencias <- data_temp

p1 <- ggplot(data_temp, aes(x = factor(Response), 
                            y = MntTotal_antes, 
                            fill = factor(Response))) +
  geom_boxplot(outlier.colour = "red", outlier.shape = 16, alpha = 0.7) +
  scale_fill_manual(values = c("#3498db", "#2ecc71")) +
  labs(title = "MntTotal - Antes de recalcular",
       x = "Aceptó última campaña",
       y = "Monto Total") +
  theme_minimal() +
  theme(legend.position = "none",
        plot.title = element_text(face = "bold"))


p2 <- ggplot(data_temp, aes(x = factor(Response), 
                            y = MntTotal, 
                            fill = factor(Response))) +
  geom_boxplot(outlier.colour = "red", outlier.shape = 16, alpha = 0.7) +
  scale_fill_manual(values = c("#3498db", "#2ecc71")) +
  labs(title = "MntTotal - Después de recalcular",
       x = "Aceptó última campaña",
       y = "Monto Total") +
  theme_minimal() +
  theme(legend.position = "none",
        plot.title = element_text(face = "bold"))


p3 <- ggplot(data_temp, aes(x = factor(Response), 
                            y = MntRegularProds_antes, 
                            fill = factor(Response))) +
  geom_boxplot(outlier.colour = "red", outlier.shape = 16, alpha = 0.7) +
  scale_fill_manual(values = c("#3498db", "#2ecc71")) +
  labs(title = "MntRegularProds - Antes de recalcular",
       x = "Aceptó última campaña",
       y = "Monto Total") +
  theme_minimal() +
  theme(legend.position = "none",
        plot.title = element_text(face = "bold"))


p4 <- ggplot(data_temp, aes(x = factor(Response), 
                            y = MntRegularProds, 
                            fill = factor(Response))) +
  geom_boxplot(outlier.colour = "red", outlier.shape = 16, alpha = 0.7) +
  scale_fill_manual(values = c("#3498db", "#2ecc71")) +
  labs(title = "MntRegularProds - Después de recalcular",
       x = "Aceptó última campaña",
       y = "Valor") +
  theme_minimal() +
  theme(legend.position = "none",
        plot.title = element_text(face = "bold"))

p1 + p2 +p3 + p4
```

```{r tab-montos-recuperados, message=FALSE, warning=FALSE}

data_temp <- datos_finales_sin_errores_ni_inconsistencias

lista_resultados <- list()
N_TOTAL <- nrow(data_temp)

vars_graph <- c(
  "MntTotal",
  "MntTotal_antes",
  "MntRegularProds",
  "MntRegularProds_antes"
)

for(v in vars_graph) {
  
  # División de datos por target
  g0 <- as.numeric(data_temp[[v]][which(data_temp$Response == 0)])
  g1 <- as.numeric(data_temp[[v]][which(data_temp$Response == 1)])
  
  procesar <- function(vec, label_cmp) {

    n_total_subgrupo <- length(vec)
    n_na <- sum(is.na(vec))
    pct_na <- (n_na / n_total_subgrupo) * 100
    
    vec_clean <- na.omit(vec)
    n_subdataset <- length(vec_clean)
    if(n_subdataset == 0) return(NULL)
    
    # --- Cálculo de Outliers (Regla 1.5 IQR) ---
    q1 <- quantile(vec_clean, 0.25)
    q3 <- quantile(vec_clean, 0.75)
    iqr_val <- q3 - q1
    lim_inf <- q1 - 1.5 * iqr_val
    lim_sup <- q3 + 1.5 * iqr_val
    
    # Identificar outliers
    outliers <- vec_clean[vec_clean < lim_inf | vec_clean > lim_sup]
    n_outliers <- length(outliers)
    
    # Porcentajes
    pct_subdataset <- (n_outliers / n_subdataset) * 100
    pct_global <- (n_outliers / N_TOTAL) * 100
    
    # --- Generación de estadísticos con summarytools ---
    descr(vec_clean, 
          stats = c("n.valid","min","q1","med","q3","max","mean","sd","cv"), 
          transpose = TRUE) %>% 
      tb() %>% 
      rename(Estadistico = 1) %>% 
      mutate(
        Variable = v, 
        Response = label_cmp,
        Outliers_N = n_outliers,
        `Pct_Outlier_Subgrupo` = pct_subdataset,
        `Pct_Outlier_Global` = pct_global,
        Datos_NA = n_na,
        Pct_Datos_NA = pct_na
      )
  }
  
  lista_resultados[[paste0(v, "_0")]] <- procesar(g0, 0)
  lista_resultados[[paste0(v, "_1")]] <- procesar(g1, 1)
}

# Unir resultados 
tabla_maestra <- bind_rows(lista_resultados) %>%
  select(Variable, Response, everything(), -Estadistico, Outliers_N, `Pct_Outlier_Subgrupo`, `Pct_Outlier_Global`) %>%   mutate(     Variable = str_trim(as.character(Variable)),     Variable = ifelse(       Variable %in% names(diccionario_vars),       unname(diccionario_vars[Variable]),       Variable     )   ) 



knitr::kable(tabla_maestra, 
             digits = 2, 
             caption = "Análisis de Montos y Outliers (1.5*IQR) para reconstrucción de MntTotal y MntRegularProds ",
             format = "html") %>%   kable_styling(bootstrap_options = c("bordered", "striped", "hover"))
```

```{r carga_datos_limpios, echo=FALSE, warning=FALSE, message=FALSE, results='hide'}

ruta_base <- "C:/Users/Victor/Documents/Campana_Marketing_EDA_en_R/datos"


if (!dir.exists(ruta_base)) dir.create(ruta_base, recursive = TRUE)


saveRDS(datos_finales_sin_errores_ni_inconsistencias,
        file = file.path(ruta_base, "datos_limpios.rds"))


write.csv(datos_finales_sin_errores_ni_inconsistencias,
          file = file.path(ruta_base, "datos_limpios.csv"),
          row.names = FALSE)
```

# Resultados

## Variable target, aceptación de la ultima campaña (Response)

```{r figTarget, message=FALSE, warning=FALSE, fig.cap="Distribución porcentual de las variable target, aceptación de la ultima campaña (Response)", fig.width=10, fig.height=6}

data_temp <- datos_sin_inconsistencia_v1

vars <- c("Response")



plots <- lapply(vars, function(v){

  conteo <- as.data.frame(table(data_temp[[v]], useNA = "ifany"))
  colnames(conteo) <- c("valor", "n")
  
  conteo$pct <- conteo$n / sum(conteo$n)

  ymax <- max(conteo$pct) * 1.20 

  ggplot(conteo, aes(x = factor(valor), y = pct)) +
    geom_col() +
    geom_text(aes(label = paste0("n=", n, "\n", sprintf("%.4f%%", 100*pct))),
              vjust = -0.2, size = 3.8) +
    scale_y_continuous(labels = function(x) sprintf("%.4f%%", 100*x),
                       limits = c(0, ymax)) +
    labs(
      title = stringr::str_wrap(diccionario_vars[[v]], width = 30),
      x = "Valor observado",
      y = "Porcentaje"
    ) +
    theme_minimal() +
    theme(
      plot.title = element_text(size = 11, face = "bold", hjust = 0.5),
      plot.margin = margin(10, 10, 10, 10)
    )
})

wrap_plots(plots, ncol = 3)

```
En la figura \@ref(fig:figTarget) La variable que tenemos como objetivo a predecir, presenta un desbalance, con una tasa de aceptación del 15.4%. En un modelo toca tener en cuenta que es una clase minoritaria, es analisis es bueno hacerlo con esta proporción debido a que es la proporción real de los datos y tendremos el suspuesto de  que esta proporción es representativa para cada categoría. A futuro se debe analizar si el modelo entrenar para la predicción puede ser afectado por este desbalance, por lo general se balancean los datos de entrenamiento, y los de test se mantienen en la distribución real para poder tener métricas más acertadas.

## Caracteristicas demograficas y perfil del cliente teniendo en cuenta la última campaña

```{r figDemograficosCuantitivos, message=FALSE, warning=FALSE, fig.cap="Distribución de variables según  (Response, 0 = No, 1 = Sí Aceptó última campaña).", fig.width=11, fig.height=8}

data_temp <- datos_finales_sin_errores_ni_inconsistencias

vars_graph <- c("Income",
    "Age",
    "Kidhome",
    "Teenhome")

plots <- lapply(vars_graph, function(v){
  ggplot(data_temp, aes(x = factor(Response), y = .data[[v]], fill = factor(Response))) +
    geom_boxplot(outlier.colour = "red", outlier.shape = 16, outlier.size = 1.5, alpha = 0.7) +
    scale_fill_manual(values = c("#3498db", "#2ecc71")) +
    labs(title = diccionario_vars[[v]], 
         x = "Aceptó última campaña", 
         y = "Cantidad") +
    theme_minimal() +
    theme(legend.position = "none", 
          plot.title = element_text(size = 10, face = "bold"))
})

wrap_plots(plots, ncol = 3)
```

```{r tabDemograficosCuantitivos, message=FALSE, warning=FALSE}

data_temp <- datos_finales_sin_errores_ni_inconsistencias

lista_resultados <- list()
N_TOTAL <- nrow(data_temp)
vars_graph <- c(    "Income",
    "Age",
    "Kidhome",
    "Teenhome")


for(v in vars_graph) {
  
  # División de datos por target
  g0 <- as.numeric(data_temp[[v]][which(data_temp$Response == 0)])
  g1 <- as.numeric(data_temp[[v]][which(data_temp$Response == 1)])
  
  procesar <- function(vec, label_cmp) {
    
    n_total_subgrupo <- length(vec)
    n_na <- sum(is.na(vec))
    pct_na <- (n_na / n_total_subgrupo) * 100
    
    vec_clean <- na.omit(vec)
    n_subdataset <- length(vec_clean)
    if(n_subdataset == 0) return(NULL)
    
    # --- Cálculo de Outliers (Regla 1.5 IQR) ---
    q1 <- quantile(vec_clean, 0.25)
    q3 <- quantile(vec_clean, 0.75)
    iqr_val <- q3 - q1
    lim_inf <- q1 - 1.5 * iqr_val
    lim_sup <- q3 + 1.5 * iqr_val
    
    # Identificar outliers
    outliers <- vec_clean[vec_clean < lim_inf | vec_clean > lim_sup]
    n_outliers <- length(outliers)
    
    # Porcentajes
    pct_subdataset <- (n_outliers / n_subdataset) * 100
    pct_global <- (n_outliers / N_TOTAL) * 100
    
    # --- Generación de estadísticos con summarytools ---
    descr(vec_clean, 
          stats = c("n.valid","min","q1","med","q3","max","mean","sd","cv"), 
          transpose = TRUE) %>% 
      tb() %>% 
      rename(Estadistico = 1) %>% 
      mutate(
        Variable = v, 
        Response = label_cmp,
        Outliers_N = n_outliers,
        `Pct_Outlier_Subgrupo` = pct_subdataset,
        `Pct_Outlier_Global` = pct_global,
        Datos_NA = n_na,
        Pct_Datos_NA = pct_na
      )
  }
  
  lista_resultados[[paste0(v, "_0")]] <- procesar(g0, 0)
  lista_resultados[[paste0(v, "_1")]] <- procesar(g1, 1)
}

# 2. Unir resultados en una sola tabla
tabla_maestra <- bind_rows(lista_resultados) %>%
  select(Variable, everything(), -Estadistico, Outliers_N, `Pct_Outlier_Subgrupo`, `Pct_Outlier_Global`) %>%
  mutate(
    Variable = str_trim(as.character(Variable)),
    Variable = ifelse(
      Variable %in% names(diccionario_vars),
      unname(diccionario_vars[Variable]),
      Variable
    )
  )

knitr::kable(tabla_maestra, 
             digits = 2, 
             caption = "Análisis de Montos y Outliers (1.5*IQR) por Campaña",
             format = "html") %>%   kable_styling(bootstrap_options = c("bordered", "striped", "hover"))
```

Viendo la \@ref(fig:figDemograficosCuantitivos) y la Tabla \@ref(tab:tabDemograficosCuantitivos) se observa que: - Ingreso anual del hogar (Income) tiene una  diferencia entre quienes aceptan y no aceptan ️la última campaña,los que aceptan tienen mayor ingreso. Es una variable predictora potencial. - Edad del cliente (Age) No hay separación real entre grupos. No se observa patrón diferencial fuerte. No es una variable predictora potencial. - Número de niños en el hogar (Kidhome) tiene una diferencia pequeña podría indicar que hogares con menos niños aceptan un poco más, pero la señal es débil. Es una variable predictora bajamente potencial. - Número de adolescentes en el hogar (Teenhome) Clientes con más adolescentes parecen aceptar menos, hay señal más clara que en Kidhome. Es una variable predictora medianamente potencial.

Se obseerva una diferencia en quartiles para Edad del cliente (Age), Número de niños en el hogar (Kidhome) y úmero de adolescentes en el hogar (Teenhome), por lo cual se decide hacer un análisis diferenciando cuartiles debido a que esto puede motrar una relación profunda e identificar si en algunas poblaciones puede haber diferencia.

```{r figDemograficosCuantitivosProfundo, message=FALSE, warning=FALSE, fig.cap="Datos demograficos (Response, 0 = No, 1 = Sí Aceptó última campaña).", fig.width=11, fig.height=8}

data_temp <- datos_finales_sin_errores_ni_inconsistencias

cuartiles <- quantile(data_temp$Age,
                      probs = c(0, 0.25, 0.5, 0.75, 1),
                      na.rm = TRUE)

labels_age <- paste0(
  "(", round(cuartiles[-5]), " - ", round(cuartiles[-1]), ")"
)

data_temp <- data_temp %>%
  mutate(
    Age = cut(
      Age,
      breaks = cuartiles,
      include.lowest = TRUE,
      labels = labels_age
    )
  )

vars_graph <- c("Age","Kidhome", "Teenhome")

plots <- lapply(vars_graph, function(v){

  data_temp %>%
    group_by(.data[[v]]) %>%
    summarise(
      tasa = mean(Response),
      n = n(),
      .groups = "drop"
    ) %>%
    ggplot(aes(x = factor(.data[[v]]), y = tasa, fill = factor(.data[[v]]))) +
    geom_col(alpha = 0.8) +
    labs(
      title = paste0("Tasa de aceptación por ", diccionario_vars[[v]]),
      x = diccionario_vars[[v]],
      y = "Probabilidad de aceptación"
    ) +
    theme_minimal() +
    theme(legend.position = "none")
})

wrap_plots(plots, ncol = 2)
```

En la figura \@ref(fig:figDemograficosCuantitivosProfundo) se ve que:

-   Edad del cliente (Age) tiene diferencias leves en la tasa de aceptación entre cuartiles, pero es pequeño y no e observa diferencias profundas. Por tanto, aunque podría aportar señal predictiva en conjunto con otras variables, no parece tener mucho poder.

-   Número de niños en el hogar (Kidhome) tiene la probabilidad de aceptación diferente según la cantidad de niños en casa, y además disminuye claramente cuando aumenta la variable, eso ya sugiere que sí podría tener poder predictivo.

-   Número de adolescentes en el hogar (Teenhome) tiene la probabilidad de aceptación diferente según la cantidad de niños en casa, y además disminuye claramente cuando aumenta la variable, eso ya sugiere que sí podría tener poder predictivo.

Este último análisis puede aplicar sobretodo en modelos de clasificacion de arboles que puede manejar rangos de variables, o categorizarlas para facilitar su entendimiento en otro tipo de modelos.

```{r figAcceptedCmpDemografico, message=FALSE, warning=FALSE, fig.cap="Distribución porcentual de las variables de aceptación de campañas (Binarias). Se incluyen valores faltantes como categoría explícita.", fig.width=10, fig.height=12}

vars <- c("marital_Divorced","marital_Married","marital_Single", "marital_Together","marital_Widow","education_Basic", "education_2n Cycle", "education_Graduation","education_Master","education_PhD")

data_temp <- datos_sin_duplicados

plots <- lapply(vars, function(v){
  
  conteo <- as.data.frame(table(data_temp[[v]], useNA = "ifany"))
  colnames(conteo) <- c("valor", "n")
  
  conteo$pct <- conteo$n / sum(conteo$n)

  ymax <- max(conteo$pct) * 1.20  

  ggplot(conteo, aes(x = factor(valor), y = pct)) +
    geom_col() +
    geom_text(aes(label = paste0("n=", n, "\n", sprintf("%.4f%%", 100*pct))),
              vjust = -0.2, size = 3.8) +
    scale_y_continuous(labels = function(x) sprintf("%.4f%%", 100*x),
                       limits = c(0, ymax)) +
    labs(
      title = stringr::str_wrap(diccionario_vars[[v]], width = 30),
      x = "Valor observado",
      y = "Porcentaje"
    ) +
    theme_minimal() +
    theme(
      plot.title = element_text(size = 11, face = "bold", hjust = 0.5),
      plot.margin = margin(10, 10, 10, 10)
    )
})

wrap_plots(plots, ncol = 3)
 
```

En la figura \@ref(fig:figAcceptedCmpDemografico) se ve que:

-   El estado civil  posee diferencias importantes para la tasa de aceptación de la última campaña, lo que sugiere poder predictivo. Los clientes casados presentan la mayor tasa de aceptación (38,7%), seguidos por quienes viven en unión libre (25,3%) y los solteros (21,9%). Por otro lado, los divorciados muestran una tasa menor (10,2%) y los viudos una tasa baja (3,5%). La proporción entre casados y viudos supera los 35 puntos porcentuales, lo que refuerza el poder predictivo.

-   El nivel de educación  presenta una capacidad predictiva aún más marcada que el estado civil. Se observa una una proporción mayor de nivel de educación asociado a una mayor tasa de aceptación. Los que tienen educación básica registran apenas un 2,4% de aceptación y los de ciclo técnico un 9,1%, las tasas aumentan en maestría (16,6%) y doctorado (21,8%), además como más receptivo el nivel profesional (50,1%). La diferencia entre educación básica y profesional es cercana a 48 puntos porcentuales, la cual es bastante fuerte. Eso quiere decir que el nivel educativo se perfila como una de las variables más relevantes para explicar y predecir la aceptación de la campaña.

## Comportamiento de Gasto (Monto)teniendo en cuenta la última campaña

```{r figGastoCuantitivos, message=FALSE, warning=FALSE, fig.cap="Distribución de variables de gastos según  (Response, 0 = No, 1 = Sí Aceptó última campaña).", fig.width=11, fig.height=8}

data_temp <- datos_sin_inconsistencia_v1

vars_graph <- c("MntWines", "MntFruits", "MntMeatProducts", "MntFishProducts", 
                "MntSweetProducts", "MntGoldProds", "MntTotal", "MntRegularProds")

plots <- lapply(vars_graph, function(v){
  ggplot(data_temp, aes(x = factor(Response), y = .data[[v]], fill = factor(Response))) +
    geom_boxplot(outlier.colour = "red", outlier.shape = 16, outlier.size = 1.5, alpha = 0.7) +
    scale_fill_manual(values = c("#3498db", "#2ecc71")) +
    labs(title = diccionario_vars[[v]], 
         x = "Aceptó última campaña", 
         y = "Cantidad") +
    theme_minimal() +
    theme(legend.position = "none", 
          plot.title = element_text(size = 10, face = "bold"))
})

wrap_plots(plots, ncol = 3)
```

```{r tabGastoCuantitivos, message=FALSE, warning=FALSE}

data_temp <- datos_finales_sin_errores_ni_inconsistencias

lista_resultados <- list()
N_TOTAL <- nrow(data_temp)
vars_graph <- c("MntWines", "MntFruits", "MntMeatProducts", "MntFishProducts", 
                "MntSweetProducts", "MntGoldProds", "MntTotal", "MntRegularProds")


for(v in vars_graph) {
  
  # División de datos por target
  g0 <- as.numeric(data_temp[[v]][which(data_temp$Response == 0)])
  g1 <- as.numeric(data_temp[[v]][which(data_temp$Response == 1)])
  
  procesar <- function(vec, label_cmp) {
    
    n_total_subgrupo <- length(vec)
    n_na <- sum(is.na(vec))
    pct_na <- (n_na / n_total_subgrupo) * 100
    
    vec_clean <- na.omit(vec)
    n_subdataset <- length(vec_clean)
    if(n_subdataset == 0) return(NULL)
    
    # --- Cálculo de Outliers (Regla 1.5 IQR) ---
    q1 <- quantile(vec_clean, 0.25)
    q3 <- quantile(vec_clean, 0.75)
    iqr_val <- q3 - q1
    lim_inf <- q1 - 1.5 * iqr_val
    lim_sup <- q3 + 1.5 * iqr_val
    
    # Identificar outliers
    outliers <- vec_clean[vec_clean < lim_inf | vec_clean > lim_sup]
    n_outliers <- length(outliers)
    
    # Porcentajes
    pct_subdataset <- (n_outliers / n_subdataset) * 100
    pct_global <- (n_outliers / N_TOTAL) * 100
    
    # --- Generación de estadísticos con summarytools ---
    descr(vec_clean, 
          stats = c("n.valid","min","q1","med","q3","max","mean","sd","cv"), 
          transpose = TRUE) %>% 
      tb() %>% 
      rename(Estadistico = 1) %>% 
      mutate(
        Variable = v, 
        Response = label_cmp,
        Outliers_N = n_outliers,
        `Pct_Outlier_Subgrupo` = pct_subdataset,
        `Pct_Outlier_Global` = pct_global,
        Datos_NA = n_na,
        Pct_Datos_NA = pct_na
      )
  }
  
  lista_resultados[[paste0(v, "_0")]] <- procesar(g0, 0)
  lista_resultados[[paste0(v, "_1")]] <- procesar(g1, 1)
}

# 2. Unir resultados en una sola tabla
tabla_maestra <- bind_rows(lista_resultados) %>%
  select(Variable, everything(), -Estadistico, Outliers_N, `Pct_Outlier_Subgrupo`, `Pct_Outlier_Global`) %>%
  mutate(
    Variable = str_trim(as.character(Variable)),
    Variable = ifelse(
      Variable %in% names(diccionario_vars),
      unname(diccionario_vars[Variable]),
      Variable
    )
  )

knitr::kable(tabla_maestra, 
             digits = 2, 
             caption = "Análisis de Montos de gastos por aceptación de la última campaña",
             format = "html") %>%   kable_styling(bootstrap_options = c("bordered", "striped", "hover"))
```

Viendo la \@ref(fig:figGastoCuantitivos) y la Tabla \@ref(tab:tabGastoCuantitivos) se observa que: Gasto en vinos (MntWines), Gasto en frutas (MntFruits), Gasto en carnes (MntMeatProducts), Gasto en pescado (MntFishProducts), Gasto en dulces (MntSweetProducts), Gasto en productos premium (MntGoldProds), Gasto en productos regulares (MntRegularProds) y Gasto total del cliente (MntTotal), tienen una  diferencia entre quienes aceptan y no aceptan ️la última campaña,los que aceptan tienen mayor gasto. Es una variable predictora potencial.

Siendo Gasto en vinos (MntWines), Gasto en productos regulares (MntRegularProds) y Gasto total del cliente (MntTotal), las que pueden tener más potencia predictora, y siendo Gasto en frutas (MntFruits), Gasto en pescado (MntFishProducts), Gasto en dulces (MntSweetProducts) las que muestran menos diferencia entre grupos, menos poder predictivo.

## Canales de Venta teniendo en cuenta la última campaña

```{r figCanalesCuantitivos, message=FALSE, warning=FALSE, fig.cap="Distribución de variables de canales de venta según  (Response, 0 = No, 1 = Sí Aceptó última campaña).", fig.width=11, fig.height=8}

data_temp <- datos_sin_inconsistencia_v1

vars_graph <- c("NumDealsPurchases", "NumWebPurchases", "NumCatalogPurchases", 
                  "NumStorePurchases", "NumWebVisitsMonth")

plots <- lapply(vars_graph, function(v){
  ggplot(data_temp, aes(x = factor(Response), y = .data[[v]], fill = factor(Response))) +
    geom_boxplot(outlier.colour = "red", outlier.shape = 16, outlier.size = 1.5, alpha = 0.7) +
    scale_fill_manual(values = c("#3498db", "#2ecc71")) +
    labs(title = diccionario_vars[[v]], 
         x = "Aceptó última campaña", 
         y = "Cantidad") +
    theme_minimal() +
    theme(legend.position = "none", 
          plot.title = element_text(size = 10, face = "bold"))
})

wrap_plots(plots, ncol = 3)
```

```{r tabCanalesCuantitivos, message=FALSE, warning=FALSE}

data_temp <- datos_finales_sin_errores_ni_inconsistencias

lista_resultados <- list()
N_TOTAL <- nrow(data_temp)
vars_graph <- c("NumDealsPurchases", "NumWebPurchases", "NumCatalogPurchases", 
                  "NumStorePurchases", "NumWebVisitsMonth")


for(v in vars_graph) {
  
  # División de datos por target
  g0 <- as.numeric(data_temp[[v]][which(data_temp$Response == 0)])
  g1 <- as.numeric(data_temp[[v]][which(data_temp$Response == 1)])
  
  procesar <- function(vec, label_cmp) {
    
    n_total_subgrupo <- length(vec)
    n_na <- sum(is.na(vec))
    pct_na <- (n_na / n_total_subgrupo) * 100
    
    vec_clean <- na.omit(vec)
    n_subdataset <- length(vec_clean)
    if(n_subdataset == 0) return(NULL)
    
    # --- Cálculo de Outliers (Regla 1.5 IQR) ---
    q1 <- quantile(vec_clean, 0.25)
    q3 <- quantile(vec_clean, 0.75)
    iqr_val <- q3 - q1
    lim_inf <- q1 - 1.5 * iqr_val
    lim_sup <- q3 + 1.5 * iqr_val
    
    # Identificar outliers
    outliers <- vec_clean[vec_clean < lim_inf | vec_clean > lim_sup]
    n_outliers <- length(outliers)
    
    # Porcentajes
    pct_subdataset <- (n_outliers / n_subdataset) * 100
    pct_global <- (n_outliers / N_TOTAL) * 100
    
    # --- Generación de estadísticos con summarytools ---
    descr(vec_clean, 
          stats = c("n.valid","min","q1","med","q3","max","mean","sd","cv"), 
          transpose = TRUE) %>% 
      tb() %>% 
      rename(Estadistico = 1) %>% 
      mutate(
        Variable = v, 
        Response = label_cmp,
        Outliers_N = n_outliers,
        `Pct_Outlier_Subgrupo` = pct_subdataset,
        `Pct_Outlier_Global` = pct_global,
        Datos_NA = n_na,
        Pct_Datos_NA = pct_na
      )
  }
  
  lista_resultados[[paste0(v, "_0")]] <- procesar(g0, 0)
  lista_resultados[[paste0(v, "_1")]] <- procesar(g1, 1)
}

# 2. Unir resultados en una sola tabla
tabla_maestra <- bind_rows(lista_resultados) %>%
  select(Variable, everything(), -Estadistico, Outliers_N, `Pct_Outlier_Subgrupo`, `Pct_Outlier_Global`) %>%
  mutate(
    Variable = str_trim(as.character(Variable)),
    Variable = ifelse(
      Variable %in% names(diccionario_vars),
      unname(diccionario_vars[Variable]),
      Variable
    )
  )

knitr::kable(tabla_maestra, 
             digits = 2, 
             caption = "Análisis de canales de venta por aceptación de última Campaña",
             format = "html") %>%   kable_styling(bootstrap_options = c("bordered", "striped", "hover"))
```

Viendo la \@ref(fig:figCanalesCuantitivos) y la Tabla \@ref(tab:tabCanalesCuantitivos) se observa que:

Compras por catálogo (NumCatalogPurchases), Compras por página web (NumWebPurchases) y Compras en tienda física (NumStorePurchases) presentan una  diferencia entre quienes aceptan y no aceptan la última campaña; los clientes que aceptan tienden a realizar un mayor número de transacciones en estos canales. Son variables predictoras potenciales.

Siendo Compras por catálogo (NumCatalogPurchases) la que parece tener más potencia predictora, ya que posee la separación más clara entre las medianas y los rangos intercuartílicos de ambos grupos.

Por el contrario, Visitas mensuales al sitio web (NumWebVisitsMonth) y Compras con descuento (NumDealsPurchases) son las que muestran menos potencia predictora, debido a que las cajas de ambos grupos están casi al mismo nivel y se solapan significativamente, lo que indica que el comportamiento es muy similar independientemente de si aceptaron la campaña o no. Aún así vamos a revisarlas más a profundidad debido a que por cuartiles podemos ver algunas diferencias.

```{r figCanalesCuantitivosProfundo, message=FALSE, warning=FALSE, fig.cap="Datos demograficos (Response, 0 = No, 1 = Sí Aceptó última campaña).", fig.width=11, fig.height=8}

data_temp <- datos_finales_sin_errores_ni_inconsistencias


cuartiles <- quantile(data_temp$NumDealsPurchases,
                      probs = c(0, 0.25, 0.5, 0.75, 1),
                      na.rm = TRUE)
labels_q <- paste0(
  "(", round(cuartiles[-5]), " - ", round(cuartiles[-1]), ")"
)

data_temp <- data_temp %>%
  mutate(
    NumDealsPurchases = cut(
      NumDealsPurchases,
      breaks = cuartiles,
      include.lowest = TRUE,
      labels = labels_q
    )
  )

cuartiles <- quantile(data_temp$NumWebVisitsMonth,
                      probs = c(0, 0.25, 0.5, 0.75, 1),
                      na.rm = TRUE)
labels_q <- paste0(
  "(", round(cuartiles[-5]), " - ", round(cuartiles[-1]), ")"
)

data_temp <- data_temp %>%
  mutate(
    NumWebVisitsMonth = cut(
      NumWebVisitsMonth,
      breaks = cuartiles,
      include.lowest = TRUE,
      labels = labels_q
    )
  )


vars_graph <- c("NumDealsPurchases", "NumWebVisitsMonth")

plots <- lapply(vars_graph, function(v){

  data_temp %>%
    group_by(.data[[v]]) %>%
    summarise(
      tasa = mean(Response),
      n = n(),
      .groups = "drop"
    ) %>%
    ggplot(aes(x = factor(.data[[v]]), y = tasa, fill = factor(.data[[v]]))) +
    geom_col(alpha = 0.8) +
    labs(
      title = paste0("Tasa de aceptación por \n", diccionario_vars[[v]]),
      x = diccionario_vars[[v]],
      y = "Probabilidad de aceptación"
    ) +
    theme_minimal() +
    theme(legend.position = "none")
})

wrap_plots(plots, ncol = 2)
```

En la figura \@ref(fig:figCanalesCuantitivosProfundo) se ve que:

-   Compras con descuento (NumDealsPurchases) presenta una probabilidad de aceptación que varia según el volumen de compras realizadas. Aunque el grupo con más compras (3-15) tiene una tasa alta, el comportamiento no es lineal (baja en el segundo cuartil y vuelve a subir), lo que sugiere que genera señal predictiva, pero su relación con la aceptación es compleja.

-   Visitas mensuales al sitio web (NumWebVisitsMonth)  presenta que la probabilidad de aceptación es diferente según la frecuencia de visitas al sitio. Se observa que los usuarios con un nivel de interacción muy alto (rango de 7-20 visitas) tienen la tasa de conversión más elevada, lo que sugiere que el interés digital es un indicador relevante y que la variable puede tener poder predictivo.

Este último análisis puede aplicar sobretodo en modelos de clasificacion de arboles que puede manejar rangos de variables, o categorizarlas para facilitar su entendimiento en otro tipo de modelos.

## Respuesta a Campañas (Marketing) y Lealtad (Fidelidad)

```{r figAceptFidelidadBinario, message=FALSE, warning=FALSE, fig.cap="Distribución porcentual de las variables de aceptación de campañas (Binarias). Se incluyen valores faltantes como categoría explícita.", fig.width=10, fig.height=12}

vars <- c("AcceptedCmp1", "AcceptedCmp2", "AcceptedCmp3", 
                    "AcceptedCmp4", "AcceptedCmp5")

data_temp <- datos_sin_duplicados

plots <- lapply(vars, function(v){
  
  conteo <- as.data.frame(table(data_temp[[v]], useNA = "ifany"))
  colnames(conteo) <- c("valor", "n")
  
  conteo$pct <- conteo$n / sum(conteo$n)

  ymax <- max(conteo$pct) * 1.20  

  ggplot(conteo, aes(x = factor(valor), y = pct)) +
    geom_col() +
    geom_text(aes(label = paste0("n=", n, "\n", sprintf("%.4f%%", 100*pct))),
              vjust = -0.2, size = 3.8) +
    scale_y_continuous(labels = function(x) sprintf("%.4f%%", 100*x),
                       limits = c(0, ymax)) +
    labs(
      title = stringr::str_wrap(diccionario_vars[[v]], width = 30),
      x = "Valor observado",
      y = "Porcentaje"
    ) +
    theme_minimal() +
    theme(
      plot.title = element_text(size = 11, face = "bold", hjust = 0.5),
      plot.margin = margin(10, 10, 10, 10)
    )
})

wrap_plots(plots, ncol = 3)
 
```

Para las gráficas de las campañas anteriores (AcceptedCmp1 a AcceptedCmp5) mostradas en la figura \@ref(fig:figAceptFidelidadBinario), que muestran la distribución de aceptación individual, podemos ver lo siguiente:

Aceptó campaña 1 (AcceptedCmp1), Aceptó campaña 3 (AcceptedCmp3), Aceptó campaña 4 (AcceptedCmp4) y Aceptó campaña 5 (AcceptedCmp5) presentan una distribución muy similar, donde la gran mayoría de los clientes (más del 90%) no aceptó dichas ofertas. Sin embargo, el pequeño porcentaje que sí las aceptó (entre el 6% y 7.7%) suele ser un indicador crítico de lealtad. Son variables predictoras potenciales muy buenas para identificar el perfil de cliente según el objetivo que tenemos de predecir si acepta o no la última campaña.

Las variables de Aceptó campaña 4 (AcceptedCmp4) y Aceptó campaña 3 (AcceptedCmp3) son las que podrían tener más potencia predictora dentro de este grupo, debido a que tienen un volumen de aceptación ligeramente superior (7.74% y 7.40% respectivamente), lo que ofrece un poco más de datos al modelo para encontrar patrones del perfil del cliente.

Por el contrario, Aceptó campaña 2 (AcceptedCmp2) es la que posee menos potencia predictora, ya que solo el 1.32% de los clientes la aceptó. Al tener tan pocos casos positivos (solamente 27 personas), es muy difícil que un modelo estadístico o de machine learning pueda extraer una regla general confiable de esta variable pero puede ser necesaria debido a la cosistencia de la data.

```{r figAceptFidelidadCuantitivos, message=FALSE, warning=FALSE, fig.cap="Distribución de variables según  (Response, 0 = No, 1 = Sí Aceptó última campaña).", fig.width=11, fig.height=8}

data_temp <- datos_sin_inconsistencia_v1

vars_graph <- c("AcceptedCmpOverall","Recency", "Complain")

plots <- lapply(vars_graph, function(v){
  ggplot(data_temp, aes(x = factor(Response), y = .data[[v]], fill = factor(Response))) +
    geom_boxplot(outlier.colour = "red", outlier.shape = 16, outlier.size = 1.5, alpha = 0.7) +
    scale_fill_manual(values = c("#3498db", "#2ecc71")) +
    labs(title = diccionario_vars[[v]], 
         x = "Aceptó última campaña", 
         y = "Cantidad") +
    theme_minimal() +
    theme(legend.position = "none", 
          plot.title = element_text(size = 10, face = "bold"))
})

wrap_plots(plots, ncol = 3)
```

```{r tabAceptFidelidadCuantitivos, message=FALSE, warning=FALSE}

data_temp <- datos_finales_sin_errores_ni_inconsistencias

lista_resultados <- list()
N_TOTAL <- nrow(data_temp)
vars_graph <- c("AcceptedCmpOverall","Recency", "Complain")


for(v in vars_graph) {
  
  # División de datos por target
  g0 <- as.numeric(data_temp[[v]][which(data_temp$Response == 0)])
  g1 <- as.numeric(data_temp[[v]][which(data_temp$Response == 1)])
  
  procesar <- function(vec, label_cmp) {
    
    n_total_subgrupo <- length(vec)
    n_na <- sum(is.na(vec))
    pct_na <- (n_na / n_total_subgrupo) * 100
    
    vec_clean <- na.omit(vec)
    n_subdataset <- length(vec_clean)
    if(n_subdataset == 0) return(NULL)
    
    # --- Cálculo de Outliers (Regla 1.5 IQR) ---
    q1 <- quantile(vec_clean, 0.25)
    q3 <- quantile(vec_clean, 0.75)
    iqr_val <- q3 - q1
    lim_inf <- q1 - 1.5 * iqr_val
    lim_sup <- q3 + 1.5 * iqr_val
    
    # Identificar outliers
    outliers <- vec_clean[vec_clean < lim_inf | vec_clean > lim_sup]
    n_outliers <- length(outliers)
    
    # Porcentajes
    pct_subdataset <- (n_outliers / n_subdataset) * 100
    pct_global <- (n_outliers / N_TOTAL) * 100
    
    # --- Generación de estadísticos con summarytools ---
    descr(vec_clean, 
          stats = c("n.valid","min","q1","med","q3","max","mean","sd","cv"), 
          transpose = TRUE) %>% 
      tb() %>% 
      rename(Estadistico = 1) %>% 
      mutate(
        Variable = v, 
        Response = label_cmp,
        Outliers_N = n_outliers,
        `Pct_Outlier_Subgrupo` = pct_subdataset,
        `Pct_Outlier_Global` = pct_global,
        Datos_NA = n_na,
        Pct_Datos_NA = pct_na
      )
  }
  
  lista_resultados[[paste0(v, "_0")]] <- procesar(g0, 0)
  lista_resultados[[paste0(v, "_1")]] <- procesar(g1, 1)
}

# 2. Unir resultados en una sola tabla
tabla_maestra <- bind_rows(lista_resultados) %>%
  select(Variable, everything(), -Estadistico, Outliers_N, `Pct_Outlier_Subgrupo`, `Pct_Outlier_Global`) %>%
  mutate(
    Variable = str_trim(as.character(Variable)),
    Variable = ifelse(
      Variable %in% names(diccionario_vars),
      unname(diccionario_vars[Variable]),
      Variable
    )
  )

knitr::kable(tabla_maestra, 
             digits = 2, 
             caption = "Análisis de Datos de aceptación y fidelidad por aceptación de la última Campaña",
             format = "html") %>%   kable_styling(bootstrap_options = c("bordered", "striped", "hover"))
```

Viendo la \@ref(fig:figAceptFidelidadCuantitivos) y la Tabla \@ref(tab:tabAceptFidelidadCuantitivos) se observa que: El Total de campañas aceptadas (AcceptedCmpOverall) y Días desde la última compra (Recency) presentan una  diferencia muy marcada entre quienes aceptan y no aceptan la última campaña. En el primer caso, quienes aceptan tienen un historial de aceptación previo mucho mayor, y en el segundo, los que aceptan tienden a haber comprado mucho más recientemente. Son variables predictoras con un potencial altísimo.

Siendo Total de campañas aceptadas (AcceptedCmpOverall) la que muestra la mayor potencia predictora de todo el conjunto, ya que la separación entre los grupos es casi absoluta (la mayoría de los que no aceptaron tienen un histórico de cero campañas previas). Días desde la última compra (Recency) también muestra un poder muy sólido, con medianas claramente desplazadas. En un modelo toca validar si es posible incluir el Total de campañas aceptadas (AcceptedCmpOverall) debido a que puede causar un sesgo fuerte y terminar dependiendo el modelo de una sola variable.

Por otro lado, Presentó reclamo (Complain) es la que muestra menos poder predictivo, ya que la distribución es prácticamente idéntica para ambos grupos (la gran mayoría no ha realizado reclamos), lo que impide al modelo utilizar esta variable para diferenciar quién aceptará la campaña.

```{r IcomeResponseProfesional, message=FALSE, warning=FALSE, fig.cap="Distribución de Icome x Educacion(categorizada) según  (Response, 0 = No, 1 = Sí Aceptó última campaña).", fig.width=11, fig.height=8}
data_temp <- datos_finales_sin_errores_ni_inconsistencias

data_temp %>%
  mutate(
    Response = factor(Response, levels = c(0,1), labels = c("No", "Sí")),
    Education = ifelse(
      education_Graduation == 1 | education_Master == 1 | education_PhD == 1,
      "Profesional (Graduado/Master/PhD)",
      "No profesional"
    ),
    Education = factor(Education, levels = c("No profesional","Profesional (Graduado/Master/PhD)"))
  ) %>%
  ggplot(aes(x = Response, y = Income, fill = Response)) +
  geom_boxplot(alpha = 0.7, outlier.alpha = 0.4) +
  facet_wrap(~ Education) +
  scale_fill_manual(values = c("No" = "#E74C3C", "Sí" = "#2ECC71")) +
  scale_y_continuous(labels = label_comma()) +
  labs(
    title = "Income vs Response, separado por nivel educativo",
    x = "Aceptó última campaña (Response)",
    y = "Ingreso anual (Income)"
  ) +
  theme_minimal() +
  theme(legend.position = "top")
```

En la figura \@ref(fig:IcomeResponseProfesional) se observa que, en ambas categorías de educación profesional o no, los clientes que aceptaron la campaña presentan ingresos superiores a quienes no la aceptaron. No se evidencian diferencias radicales en el Ingreso (Income) entre niveles educativos, lo que sugiere un efecto principalmente aditivo, y las variables aportan poder predictivo de manera complementaria, sin una interacción fuerte entre ellas.

```{r MntTotalIncomeResponse, message=FALSE, warning=FALSE,fig.cap="Distribución de MntTotal x Income (cuartiles) según Response.",fig.width=11, fig.height=8}

data_temp %>%
  mutate(
    Response = factor(Response, levels = c(0,1), labels = c("No", "Sí")),
    
    Kidhome_lab = factor(Kidhome,
                         levels = c(0,1,2),
                         labels = c("0 niños",
                                    "1 niño",
                                    "2 niños"))
  ) %>%
  ggplot(aes(x = Response, y = NumCatalogPurchases, fill = Response)) +
  geom_boxplot(alpha = 0.7, outlier.alpha = 0.4) +
  facet_wrap(~ Kidhome_lab) +
  scale_fill_manual(values = c("No" = "#E74C3C",
                               "Sí" = "#2ECC71")) +
  labs(
    title = "Catálogo vs Response, separado por número de niños en el hogar",
    x = "Aceptó última campaña (Response)",
    y = "Compras por catálogo"
  ) +
  theme_minimal() +
  theme(legend.position = "top")
```

En la figura \@ref(fig:MntTotalIncomeResponse) se observa que, en todos los niveles de ingreso (Income), los clientes que aceptaron la campaña presentan un mayor gasto total (MntTotal) en comparación con quienes no la aceptaron. La diferencia entre ambos grupos se mantiene a lo largo de los cuartiles y tiende a ampliarse en los niveles más altos de ingreso, donde el gasto también es considerablemente mayor. Esto sugiere que el efecto de monto de gato total (MntTotal) sobre la probabilidad de aceptación es consistente y va reforzado los segmentos de mayor Ingreso (Income). En consecuencia, Ingreso (Income) y monto de gato total (MntTotal) aportan señal predictiva de manera complementaria.

```{r KidhomeCatalogResponse, message=FALSE, warning=FALSE,fig.cap="Compras por catálogo según Kidhome y Response.", fig.width=11, fig.height=8}
data_temp <- datos_finales_sin_errores_ni_inconsistencias
data_temp %>%
  mutate(
    Response = factor(Response, levels = c(0,1), labels = c("No", "Sí")),
    Kidhome_f = factor(Kidhome)
  ) %>%
  ggplot(aes(x = Response, y = NumCatalogPurchases, fill = Response)) +
  geom_boxplot(alpha = 0.7, outlier.alpha = 0.4) +
  facet_wrap(~ Kidhome_f) +
  scale_fill_manual(values = c("No" = "#E74C3C",
                               "Sí" = "#2ECC71")) +
  labs(
    title = "Catálogo vs Response, separado por número de niños en el hogar",
    x = "Aceptó última campaña (Response)",
    y = "Compras por catálogo"
  ) +
  theme_minimal() +
  theme(legend.position = "top")
```
En la figura \@ref(fig:KidhomeCatalogResponse) tenemos que, en los diferentes valores de número de niños en el hogar (Kidhome = 0, 1 y 2), los clientes que aceptaron la campaña presentan, en promedio, un mayor número de compras por catálogo en comparación con quienes no la aceptaron. La diferencia entre ambos grupos es más evidente en hogares sin niños y con un niño, donde la mediana de compras por catálogo es más alta que en el grupo que respondió “Sí”. En el caso de dos niños, aunque la separación es menos marcada, se mantiene la tendencia a mayores compras en quienes aceptaron.

Estos resultados sugieren que el canal catálogo tiene una relación positiva con la probabilidad de aceptación de la última camáña, independientemente del número de niños en el hogar. No obstante, el efecto de Kidhome no parece modificar de forma radical la relación entre compras por catálogo y aceptación, lo que hace ver un comportamiento principalmente complementario más que una interacción fuerte entre ambas variables.

Con esto tuvimos ejemplos de interación de dos variables referente a la aceptación de la última campaña, observamos que a veces se potencian la combinación de variables y a veces no tanto, esto es lo mismo que hará a proffundidad un modelo de clasificación que terminará entendiendo los patrones entre features para lograr el target.

## Resumen general de posibles features del modelo

En la Tabla \@ref(tab:tablaPredictivo) podemos ver las diferentes variables que pueden ser features del modelo con sus comentarios y el nivel rpedictivo estimado del análisis.

```{r tablaPredictivo, message=FALSE, warning=FALSE}

tabla_poder_predictivo <- tibble(
  Variable = c(

    "AcceptedCmpOverall",


    "AcceptedCmp3",
    "AcceptedCmp4",
    "AcceptedCmp5",
    "AcceptedCmp1",
    "AcceptedCmp2",


    "Recency",
    "MntTotal",


    "MntWines",
    "MntMeatProducts",
    "MntRegularProds",
    "MntGoldProds",
    "MntFruits",
    "MntFishProducts",
    "MntSweetProducts",


    "NumCatalogPurchases",
    "NumStorePurchases",
    "NumWebPurchases",
    "NumDealsPurchases",
    "NumWebVisitsMonth",


    "Income",


    "marital_Married",
    "marital_Together",
    "marital_Single",
    "marital_Divorced",
    "marital_Widow",


    "education_Graduation",
    "education_Master",
    "education_PhD",
    "education_2n Cycle",
    "education_Basic",

    
    "Age",
    "Customer_Days",
    "Kidhome",
    "Teenhome",

    
    "Complain"
  ),

  Poder_Predictivo = c(
    "Alto",

    "Medio","Medio","Medio","Medio","Bajo",

    "Alto","Alto",

    "Medio","Medio","Medio","Medio","Bajo","Bajo","Bajo",

    "Medio","Medio","Medio","Medio","Medio",

    "Medio",

    "Medio","Medio","Bajo","Bajo","Bajo",

    "Medio","Medio","Medio","Bajo","Bajo",

    "Muy Bajo","Bajo","Bajo","Bajo",

    "Nulo"
  ),

  Interpretacion = c(

    "Historial acumulado de aceptación: concentra una separación muy fuerte entre quienes aceptan y no aceptan. (Tener cuidado con overfitting a esta variable)",


    "Aceptación previa (Cmp3) indica propensión/afinidad; aporta señal consistente.",
    "Aceptación previa (Cmp4) se asocia a mayor probabilidad de aceptar la última campaña.",
    "Aceptación previa (Cmp5) aporta señal complementaria de lealtad.",
    "Aceptación previa (Cmp1) contribuye como antecedente, pero con señal moderada.",
    "Muy pocos positivos en Cmp2: genera poco y puede ser inestable por baja frecuencia.(Aún así puede ser mejor tenerla en cuenta)",


    "Clientes con menor recencia (compraron hace poco) tienden a aceptar más; patrón muy claro.",
    "Mayor gasto total se asocia con mayor aceptación, separa bien ambos grupos.",


    "Gasto en vinos suele ser alto en quienes aceptan, tiene señal útil dentro del total.",
    "Gasto en carnes diferencia moderadamente a aceptadores vs no aceptadores.",
    "Monto regular (no premium) refleja consumo base, aporta señal moderada.",
    "Gasto premium puede indicar perfil de alto valor, señal moderada.",
    "Gasto en frutas muestra diferencias pequeñas, más útil como complemento.",
    "Gasto en pescado muestra señal débil y mayor solapamiento entre grupos.",
    "Gasto en dulces tiende a diferenciar poco, señal baja.",


    "Más compras por catálogo suele asociarse con mayor aceptación, canal con buena señal.",
    "Compras en tienda física aportan señal, aunque menos marcada que catálogo.",
    "Compras web aportan señal moderada, depende del perfil digital.",
    "Compras con descuento muestran relación no lineal, puede servir en modelos de árboles.",
    "Más visitas web mensuales puede indicar interés, señal leve a moderada (complementaria).",


    "Ingreso mayor se asocia con mayor aceptación, pero el efecto suele ser aditivo (no extremo).",

    "Casados muestran mayor propensión relativa a aceptar, señal moderada.",
    "Unión libre contribuye una señal moderada, cercana a casados en algunos segmentos.",
    "Solteros tienden a menor aceptación relativa; señal baja.",
    "Divorciados con diferencias pequeñas, señal baja.",
    "Viudos con baja frecuencia y señal débil, poca utilidad por volumen.",


    "Profesional/Graduación suele asociarse con mayor aceptación, señal moderada.",
    "Maestría presenta tendencia positiva, volumen menor, señal moderada.",
    "PhD tiende a mayor tasa, pero con pocos casos; señal moderada.",
    "Ciclo técnico aporta poco, señal baja.",
    "Básico posee menor aceptación, señal baja.",


    "Edad por sí sola no separa claramente, solo podría sumar un poco en interacción.(Puede descartarse)",
    "Antigüedad como cliente aporta señal débil frente a variables de compra/recencia.",
    "Más niños en hogar tiende a reducir levemente aceptación; señal baja.",
    "Más adolescentes en hogar tiende a reducir levemente aceptación; señal baja.",


    "Quejas casi no diferencian aceptación; distribución muy similar entre grupos.(No incluir en un modelo)"
  )
)

tabla_poder_predictivo %>%
  knitr::kable(
    caption = "Resumen del poder predictivo por variable analizada",
    align = "l"
  ) %>%
  kable_styling(
    bootstrap_options = c("striped","hover","condensed","bordered"),
    full_width = FALSE
  )
```

## Conclusiones

- La variable target, aceptación de la última campaña (Response) tiene desbalance, se tuvo el suspuesto de que cada categoría es representativa y se procedió a analizar, tener en cuenta que para entrenamiento puede ser requerido balancear datos de entrenamiento, y en test mantener desbalanceado para tener métricas reales en producción, se requiere un modelo de clasificación y se aconseja probar modelos como regresión logistica y modelos basados en arboles de decisión.

- La variables con poder predictivo alto: Días desde la última compra (Recency) es la de más poder. Los clientes que compraron hace poco muestran una probabilidad mucho mayor de aceptar la campaña. La separación entre quienes aceptan y no aceptan es consistente en todos los cruces realizados. El total de campañas aceptadas (AcceptedCmpOverall) también tiene gran fuerza. funciona como un indicador directo de clasificación. Se debe tener cuidado de que el modelo solo quede dependiendo de estas features, se debe validar si no causan sobreentrenamiento. Por ultimo MntTotal muestra una diferenciación clara. Los clientes que gastan más tienden a aceptar más.

- Variables con poder predictivo medio: Hay poder predictivo pero no tan marcado, Ingres (Income) presenta una separación moderada. Funciona mejor cuando se combina con variables de comportamiento como MntTotal. por otro lado, Compras por catálogo (NumCatalogPurchases) y Compras en tienda física (NumStorePurchases) también aportan señal. Los clientes más activos en los canales tienden a aceptar más. Las visitas mensuales al sitio web (NumWebVisitsMonth) aporta una señal leve a moderada. Puede reforzar el modelo, especialmente combinada con días desde la última compra (Recency), pero por sí sola no domina. Las diferentes Aceptación previas aportan a la predicción pero puede la numero 2 tener un aporte bajo. Los montos de vinos, carnes, premium y regulares aportan medianamente a la predicción.

- Variables con poder predictivo bajo: Edad (Age) tiene mucha superposición entre grupos. puede ayudar poco en un modleo de clasificación. Los niveles de educación poseen pequeñas diferencias, pero su efecto es más coplementario. Niños en casa (Kidhome) y jovenes en casa (Teenhome) presentan señales débiles. Y por ultimo, Estado civil (agrupado) también muestra diferencias leves, pero no determinantes. Los días de antiguedad también son de bajo aporte para la predicción.

- Variable con poder predictivo nulo: El número de quejas (Complain) no evidencia una separación clara entre quienes aceptan y quienes no. Su capacidad para explicar la respuesta es mínima.

- El patrón general es muy claro: las variables que más explican la aceptación son las que capturan comportamiento reciente y el historial de aceptaciones a campañas pasadas. Las variables demográficas aportan poco por sí solas y funcionan más como complemento para un modelo multivariado.

- En un modelo como regresión logistica puede que las variables derivadas tengan alta correlación o multicolinealidad, no necesariamente es malo, para explicabilidad del modelo y entender porcentaje de aporte de cada variable es mejor excluirlas, pero si apuntas a un modelo robusto se pueden incluir para ver si predice mejor a categoría. En modelos de arboles esto no tiene tanta afectación, ya queda en base al modelado la decisión de incluir o no algunas variables, se debe tener en cuenta regularizaciones y buscar que el modelo no quede dependiendo solo de una o dos variables debido a que esto puede causar inestabilidad a futuro.

- En conclusión final tenemos un grupo de variables que permitirán crear un modelo, esto vale oro para el negoció y tener un bueno modelo de predicción será relevante para saber a que clientes enfocar la campaña y mejorar en costos. Habrán modelos más robustos como uplift para lograr el objetivos más enfocados, pero se debe iniciar por una linea base.

# Referencias
- Centro Magis. (2026). Material del curso Métodos y Simulación (Versión 2026). Maestría en Ciencia de Datos, Pontificia Universidad Javeriana Cali, Facultad de Ingeniería.

- Comtois, D. (2023). summarytools: Tools to quickly and neatly summarize data (R package version). https://CRAN.R-project.org/package=summarytools

- James, G., Witten, D., Hastie, T., & Tibshirani, R. (2021). An introduction to statistical learning: With applications in R (2nd ed.). Springer. https://doi.org/10.1007/978-1-0716-1418-1

- R Core Team. (2024). R: A language and environment for statistical computing. R Foundation for Statistical Computing. https://www.R-project.org/

- Tierney, N., Cook, D., McBain, M., & Fay, C. (2021). naniar: Data structures, summaries, and visualisations for missing data (R package version). https://CRAN.R-project.org/package=naniar

- Wickham, H. (2016). ggplot2: Elegant graphics for data analysis. Springer.

- Wickham, H., Averick, M., Bryan, J., Chang, W., McGowan, L., François, R., ... & Yutani, H. (2019). Welcome to the tidyverse. Journal of Open Source Software, 4(43), 1686. https://doi.org/10.21105/joss.01686

# Anexos

El repositorio del proyecto se encuentra disponible públicamente en GitHub en el siguiente enlace:

https://github.com/vperilla95/Campana_Marketing_EDA_en_R

El repositorio contiene los archivos necesarios para reproducir el análisis exploratorio realizado en este trabajo. La estructura del proyecto es la siguiente:

Archivo del proyecto:

- `Proyecto_Campaña_Marketing_EDA_en_R.Rproj`

Carpeta datos/:

- `datos_originales.rds`

- `datos_originales.csv`

- `datos_limpios.rds`

- `datos_limpios.csv`

Carpeta codigo/:

- `Campaña_Marketing_EDA_en_R_VictorPerilla_101222304.Rmd`

- `Campaña_Marketing_EDA_en_R_VictorPerilla_101222304.html`

El archivo `Campaña_Marketing_EDA_en_R_VictorPerilla_101222304.Rmd` contiene el código completo del análisis exploratorio, incluyendo limpieza de datos, tratamiento de valores faltantes, análisis descriptivo, visualizaciones y conclusiones.

Para compilar el informe completo:

Abra el proyecto en RStudio (haga doble clic en `Proyecto_Campaña_Marketing_EDA_en_R.Rproj`).
En la consola de R, ejecute `Campaña_Marketing_EDA_en_R_VictorPerilla_101222304.Rmd`